---
title: "Ejercicios de variable aleatoria discreta"
format: html
editor: visual
---

## Pregunta N°1

Una urna contiene 5 bolas rojas, 3 naranjas y 2 azules. Dos bolas son seleccionadas al azar,

**(a) ¿Cuál es el espacio muestral del experimento?**

```{r}
# Ingresando um vector que represente las 10 bolas de la urna
urna <- c("r1","r2","r3","r4","r5","n1","n2","n3","a1","a2")

Espacio_muestral <- t(combn (urna,2))
Espacio_muestral
```

```{r}
# Tamaño del espacio muestral
nrow(Espacio_muestral)

# Otra forma de calcular el tamaño muestral
choose(10,2)
```

**(b) Si llamamos X a la variable aleatoria que cuenta el número de bolas naranjas seleccionadas, ¿Cuáles son todos los posibles valores que puede tomar X?**

**Posibles valores**

***X***= número de bolas naranjas seleccionadas de la muestra de 2 bolas

**Rango de X = { 0, 1, 2 }**

**(c) Calcule la función de probabilidad de masa de X**

Probabilidad para **X = 0** bolas naranjas

```{r}
Prob0 =(choose(3,0)*choose(7,2))/choose(10,2)
Prob0
```

Probabilidad para **X = 1** bola naranja

```{r}
Prob1 =(choose(3,1)*choose(7,1))/choose(10,2)
Prob1
```

Probabilidad para **X = 2** bolas naranjas

```{r}
Prob3 =(choose(3,2)*choose(7,0))/choose(10,2)
Prob3
```

La función de Probabilidad de masa de X es:

$P(X=0) = P(0) = 0.4667$

$P(X=1) = P(1) = 0.4667$

$P(X=2) = P(2) = 0.0666$

## Pregunta N°2

Suponga que un dado es lanzado dos veces. ¿Cuáles son los posibles valores que pueden tomar de las siguientes variables aleatorias. Calcule la probabilidad de masa en cada caso.

**a) El máximo valor entre los dos dados**

**Solución**

```{r}
dado_1 = seq(1:6)
dado_2 = seq(1:6)

Tabla_dados=expand.grid(dado_1, dado_2)
colnames(Tabla_dados) = c("X1", "X2")
Tabla_dados
```

Creando una columna que contenga el mayor valor de los dos dados.

```{r}
Tabla_dados$maximo = pmax(Tabla_dados$X1,Tabla_dados$X2)
Tabla_dados
```

**Valores posibles**

```{r}
table(Tabla_dados$maximo)
```

**Probabilidad de masa**

```{r}
round(table(Tabla_dados$maximo)/nrow(Tabla_dados),4)

round(prop.table(table(Tabla_dados$maximo)),4) # Otra forma
```

**b) El mínimo valor entre los dos dados.**

Creando una columna que contenga el mínimo valor de los dos dados.

```{r}
Tabla_dados$minimo = pmin(Tabla_dados$X1,Tabla_dados$X2)
Tabla_dados
```

**Valores posibles**

```{r}
table(Tabla_dados$minimo)
```

**Probabilidad de masa**

```{r}
round(table(Tabla_dados$minimo)/nrow(Tabla_dados),4)

round(prop.table(table(Tabla_dados$minimo)),4) # Otra forma
```

**c) La suma de los dos dados.**

Creando una columna que contenga la suma de los dos dados.

```{r}
Tabla_dados$suma = Tabla_dados$X1 + Tabla_dados$X2
Tabla_dados
```

**Valores posibles**

```{r}
table(Tabla_dados$suma)
```

**Probabilidad de masa**

```{r}
round(table(Tabla_dados$suma)/nrow(Tabla_dados),4)

round(prop.table(table(Tabla_dados$suma)),4) # Otra forma
```

**d) El valor del primer dado menos el valor del segundo.**

Creando una columna que contenga la diferencia de los dos dados.

```{r}
Tabla_dados$resta = Tabla_dados$X1 - Tabla_dados$X2
Tabla_dados
```

**Valores posibles**

```{r}
table(Tabla_dados$resta)
```

**Probabilidad de masa**

```{r}
round(table(Tabla_dados$resta)/nrow(Tabla_dados),4)

round(prop.table(table(Tabla_dados$resta)),4) # Otra forma
```
