---
title: "Laboratorio 1"
format: html
editor: visual
embed-resources: true
---

Para poder resolver exitosamente el laboratorio necesitará cargar las librerías *readr* y *dplyr*.

El laboratorio consiste de cargar y procesar datos de dos archivos, `C19.csv` y `Demo.csv`

Una descripción detallada de ambos archivos la puede encontrar en la página de Tablas.

Los nombres de las distintas tablas y variables en este documento son los nombres sugeridos ya que son los mismos que se utilizan en las diversas partes del laboratorio.

Es conveniente construir las tablas que se mencionan a continuación desde el principio del laboratorio.

## Tablas de datos básicas

- `DC:` datos sobre COVID-19, del archivo `C19.csv.`

- `DD:` datos demográficos, del archivo `Demo.csv`.

*Sugerencia:* Utilice la función `read_csv` de la librería readr.

## Tablas de resumen

- `DFU:` datos sobre COVID-19 en el Reino Unido, agregados por día. Esta tabla se obtiene seleccionando las observaciones correspondientes al Pais “United Kingdom”, agrupándolas por día y totalizando las variables Contagiados, Muertos y Recuperados. Para hacer esto es posible que le resulten útiles las funciones filter, `group by` y `summarise`, todas de la librería *dplyr*.

Esta tabla debe ser ampliada con dos columnas adicionales:

- `ContDia` el número de contagiados para cada día; se obtiene restándole al número de Contagiados de un día, el número de Contagiados del día anterior.

- `TMA` tasa de mortalidad acumulada para cada día; se obtiene dividiendo el número de muertos de cada día por el número de contagiados del mismo día y finalmente multiplicando por 100.

*Sugerencia:* la función diff puede ser de utilidad. Usar las funciones de dplyr puede ser conveniente en esta parte.

## Tabla comparativa

- `DX` es una tabla que cruza la información reciente de `DC` con información demográfica de `DD`.<br> Para construir `DX` se debe ejecutar el siguiente bloque de código.

```{r, message=FALSE, warning=FALSE}
#| include: false
library(readr)
library(dplyr)
DC <- read_csv("C19-1.csv")
DD <- read_csv("Demo-1.csv")
```

```{r, message=FALSE, warning=FALSE}
DC %>% filter(Fecha == max(Fecha)) -> DZ
DX <- left_join(DZ,DD)
DX$Mort <- DX$Muertos/DX$Contagiados
DX <- DX[!is.na(DX$Mort),]
```

```{r}
r <- function(x){
  return(round(x, digits = 2))
}
```

```{r}
cat("datos faltantes de DC: ", sum(is.na(DC)))
cat("\n")
cat("datos faltantes de DD : ", sum(is.na(DD)))
cat("\n")
cat("observaciones completas de Dc: ",
round(sum(complete.cases(DC)), 2) )
cat("\n")
cat("observaciones completas de DD: ",
round(sum(complete.cases(DD)), 2) )
cat("\n")



```

```{r}
cat("\n")
cat("cantidad de observaciones en Dc: ",
sum(!complete.cases(DC)) )


cat("\n")
cat("cantidad de observaciones en DD: ",
sum(!complete.cases(DD)) )


cat("\n")
cat("cantidad de variables en DC: ",
ncol(DC) )

cat("\n")
cat("cantidad de variables en DD: ",
ncol(DD) )

```

```{r}


cat("En DC la variable Pais toma ")

length(unique(DC$Pais))
cat("
 valores diferentes y la variable Provincia toma " )
length(unique(DC$Provincia))
 cat("valores.")
 cat("\n")
 
  cat("\n")

 
 
 cat("En DC, hay")
 length(unique(DC$Pais[is.na(DC$Provincia)]))
 cat("valores diferentes de la variable Pais cuya provincia es NA: ")
 
 cat("\n")
  cat("\n")

  cat("En DC, hay")
 length(unique(DC$Pais[!is.na(DC$Provincia)]))
 
 cat("valores diferentes de la variable Pais cuya provincia no  es NA: ")
```

```{r}
cat("El número de días transcurridos entre el primer caso reportado y el último caso reportado en el United Kingdom es ")
uk <- DC[DC$Pais == "United Kingdom", ]
max(uk$Fecha) - min(uk$Fecha)
    
    
    
    
```

```{r}
cat("En DC, el número de valores diferentes de la variable Provincia cuando la variable Pais toma el valor United Kingdom es")


uk <- DC[DC$Pais == "United Kingdom", ]

length(unique(uk$Provincia))

```

```{r}

# Crear DFU
DFU <- DC %>%
  filter(Pais == "United Kingdom") %>%
  group_by(Fecha) %>%
  summarise(
    Contagiados = sum(Contagiados, na.rm = TRUE),
    Muertos = sum(Muertos, na.rm = TRUE),
    Recuperados = sum(Recuperados, na.rm = TRUE)
  )
# Crear columna ContDia
DFU$ContDia <- c(NA, diff(DFU$Contagiados))

# Crear columna TMA
DFU$TMA <- (DFU$Muertos / DFU$Contagiados) * 100


# Día con mayor incremento
DFU[which.max(DFU$ContDia), ]



```

```{r}
fi <- min(DFU$Fecha[!is.na(DFU$ContDia) & DFU$ContDia > 0])

ff <- max(DFU$Fecha[!is.na(DFU$ContDia) & DFU$ContDia > 0])

Sel <- (fi <= DFU$Fecha) & (DFU$Fecha <= ff)

min(DFU$ContDia[Sel], na.rm = TRUE)

median(DFU$ContDia[Sel], na.rm = TRUE)

mean(DFU$ContDia[Sel], na.rm = TRUE)

max(DFU$ContDia[Sel], na.rm = TRUE)

sd(DFU$ContDia[Sel], na.rm = TRUE)

max(DFU$ContDia[Sel], na.rm = TRUE) -
min(DFU$ContDia[Sel], na.rm = TRUE)

IQR(DFU$ContDia[Sel], na.rm = TRUE)

(sd(DFU$ContDia[Sel], na.rm = TRUE) /
 mean(DFU$ContDia[Sel], na.rm = TRUE)) * 100

```
