---
title: "Ejercicios Probabilidad en R"
format: html
editor: visual
---

```{r}
library(readr)
library(dplyr)
```

```{r}
DF <- read_csv("Cuy_InicialYPiloto.csv")
```

```{r}
colSums((is.na(DF)))
```

```{r}
Tabla0 <- table(DF$Color, DF$Raza)
Tabla0
Tabla0_con_subtotal <- addmargins (Tabla0)
Tabla0_con_subtotal
```

#### Pregunta N°1

#### Si se selecciona un cuy al azar, ¿cuál es la probabilidad de que el cuy sea de raza peruana?

Se pide:

P( cuy de raza peruana ) = conteo(cuyes de raza peruana) / conteo (total de cuyes)

```{r}
# CUATRO MANERAS DISTINTAS PARA CALCULAR LA PROBABILIDAD
#  Usando la tabla de contingencia
prob_cuy_peruano1 <- 4236/8755
prob_cuy_peruano1

#  Usando código de R base
prob_cuy_peruano2 <- nrow(DF[DF$Raza =="peruano",])/nrow(DF)
prob_cuy_peruano2

#  Usando librería dplyr
prob_cuy_peruano3 <- nrow(filter(DF, Raza == 'peruano'))/nrow(DF)
prob_cuy_peruano3

#  Usando código de R base
prob_cuy_peruano4 <- sum(DF$Raza =="peruano")/nrow(DF)
prob_cuy_peruano4
```

#### Pregunta N°2

#### Si se selecciona un cuy al azar, ¿cuál es la probabilidad de que el cuy sea de color pintado?

Se pide:

P( cuy de color pintado ) = conteo(cuyes de color pintado) / conteo (total de cuyes)

```{r}
# CUATRO MANERAS DISTINTAS PARA CALCULAR LA PROBABILIDAD
#  Usando la tabla de contingencia
prob_cuy_pintado1 <- 911/8755
prob_cuy_pintado1

#  Usando código de R base
prob_cuy_pintado2 <- nrow(DF[DF$Color =="pintado",])/nrow(DF)
prob_cuy_pintado2

#  Usando librería dplyr
prob_cuy_pintado3 <- nrow(filter(DF, Color =="pintado"))/nrow(DF)
prob_cuy_pintado3

#  Usando código de R base
prob_cuy_pintado4 <- sum(DF$Color =="pintado")/nrow(DF)
prob_cuy_pintado4
```

#### Pregunta N°3

#### Si se selecciona un cuy al azar, ¿cuál es la probabilidad de que el cuy sea de raza peruana y de color pintado?

Se pide

P( cuy de raza peruana $\cap$ cuy de color pintado ) = conteo(cuyes de raza peruana $\cap$ cuyes de color pintado ) / conteo (total de cuyes)

```{r}
# CUATRO MANERAS DISTINTAS PARA CALCULAR LA PROBABILIDAD
#  Usando la tabla de contingencia
prob_cuy_peruano_y_pintado1 <- 579/8755
prob_cuy_peruano_y_pintado1

#  Usando código de R base
prob_cuy_peruano_y_pintado2 <- nrow(DF[DF$Color =="pintado" & DF$Raza =="peruano",])/nrow(DF)
prob_cuy_peruano_y_pintado2

#  Usando librería dplyr
prob_cuy_peruano_y_pintado3 <- nrow(filter(DF, Color =="pintado" & Raza =="peruano"))/nrow(DF)
prob_cuy_peruano_y_pintado3 

#  Usando código de R base
prob_cuy_peruano_y_pintado4 <- sum(DF$Color =="pintado" & DF$Raza =="peruano")/nrow(DF)
prob_cuy_peruano_y_pintado4
```

#### Pregunta N°4

#### Si se selecciona un cuy al azar y sabemos que es de color pintado, ¿cuál es la probabilidad de que el cuy sea de raza peruana?

Se pide

P( cuy de raza peruana \| cuy de color pintado ) = conteo(cuyes de raza peruana $\cap$ cuyes de color pintado ) / conteo (cuyes de color pintado)

```{r}
# CUATRO MANERAS DISTINTAS PARA CALCULAR LA PROBABILIDAD
#  Usando la tabla de contingencia
prob_cuy_peruano_dado_pintado1 <- 579/911
prob_cuy_peruano_dado_pintado1

#  Usando código de R base
prob_cuy_peruano_dado_pintado2 <- nrow(DF[DF$Color =="pintado" & DF$Raza =="peruano",])/nrow(DF[DF$Color =="pintado",])
prob_cuy_peruano_dado_pintado2

#  Usando librería dplyr
prob_cuy_peruano_dado_pintado3 <- nrow(filter(DF, Color =="pintado" & Raza =="peruano"))/nrow(filter(DF, Color =="pintado"))
prob_cuy_peruano_dado_pintado3 

#  Usando código de R base
prob_cuy_peruano_dado_pintado4 <- sum(DF$Color =="pintado" & DF$Raza =="peruano")/sum(DF$Color =="pintado")
prob_cuy_peruano_dado_pintado4
```

#### Pregunta N°5

#### Si se selecciona un cuy al azar y sabemos que es de raza peruana, ¿cuál es la probabilidad de que el cuy sea de color pintado?

Se pide

P( cuy de color pintado \| cuy de raza peruana ) = conteo(cuyes de raza peruana $\cap$ cuyes de color pintado ) / conteo (cuyes de raza peruana)

```{r}
# CUATRO MANERAS DISTINTAS PARA CALCULAR LA PROBABILIDAD
#  Usando la tabla de contingencia
prob_cuy_pintado_dado_peruano1 <- 579/4236
prob_cuy_pintado_dado_peruano1

#  Usando código de R base
prob_cuy_pintado_dado_peruano2 <- nrow(DF[DF$Color =="pintado" & DF$Raza =="peruano",])/nrow(DF[DF$Raza =="peruano",])
prob_cuy_pintado_dado_peruano2

#  Usando librería dplyr
prob_cuy_pintado_dado_peruano3 <- nrow(filter(DF, Color =="pintado" & Raza =="peruano"))/nrow(filter(DF, Raza =="peruano"))
prob_cuy_pintado_dado_peruano3 

#  Usando código de R base
prob_cuy_pintado_dado_peruano4 <- sum(DF$Color =="pintado" & DF$Raza =="peruano")/sum(DF$Raza =="peruano")
prob_cuy_pintado_dado_peruano4
```

#### Pregunta N°6

#### Si se selecciona un cuy al azar, ¿cuál es la probabilidad de que el cuy sea de raza peruana o de color pintado?

P( cuy de raza peruana U cuy de color pintado ) = P( cuy de raza peruana ) + P( cuy de color pintado ) - P( cuyes de raza peruana $\cap$ cuyes de color pintado )

```{r}
prob_cuy_peruano_o_pintado1 <- prob_cuy_peruano1 + prob_cuy_pintado1 - prob_cuy_peruano_y_pintado1

prob_cuy_peruano_o_pintado1
```

#### Pregunta N°7

**Si del total de cuyes, se seleccionan al azar 50, entonces la probabilidad de que 15 de ellos sean de la raza andino y los 35 de las otras razas es \_\_**

```{r}
choose(2769,15)*choose(5986,35)/choose(8755,50) 
```

**Si del total de cuyes, se seleccionan al azar 50, entonces la probabilidad de que 5 de ellos sean de color pintado y los 45 de los otros colores es \_\_**

```{r}
choose(911,5)*choose(7844,45)/choose(8755,50) 
```

## Cálculo de otras probabilidades

#### Si se selecciona un cuy al azar , ¿cuál es la probabilidad de que un cuy tiene marrón en el pelaje?

```{r}
Prob_pelaje_marron <- sum(DF$Color == 'marrón' | DF$Color == 'tricolor' | DF$Color == 'pintado')/nrow(DF)
Prob_pelaje_marron
```

#### Si se selecciona un cuy al azar, ¿cuál es la probabilidad de que un cuy tiene negro en el pelaje

```{r}
Prob_pelaje_negro <-sum(DF$Color == 'negro' | DF$Color == 'tricolor')/nrow(DF)
Prob_pelaje_negro
```

#### Si se selecciona un cuy al azar, ¿cuál es la probabilidad de que un cuy tiene blanco en el pelaje?

```{r}
Prob_pelaje_blanco <- sum(DF$Color == 'blanco' | DF$Color == 'tricolor' | DF$Color == 'pintado')/nrow(DF)
Prob_pelaje_blanco
```

#### Si se selecciona un cuy al azar, ¿cuál es la Probabilidad de que un cuy tiene más de un color en el pelaje

```{r}
Prob_mas_de_un_color <- sum(DF$Color == 'tricolor' | DF$Color == 'pintado')/nrow(DF)
Prob_mas_de_un_color
```

#### Si se selecciona un cuy al azar, ¿cuál es la probabilidad de que un cuy es de raza peruana o no es de color pintado?

```{r}
Probabilidad1 <- sum(DF$Raza == "peruano" | DF$Color !="pintado")/nrow(DF)
Probabilidad1
```

#### Si se selecciona un cuy al azar, ¿cuál es la probabilidad de que un cuy no es de raza peruana ni es de color pintado?

```{r}
Probabilidad2 <- sum(DF$Raza != "peruano" & DF$Color != "pintado") / nrow(DF)
Probabilidad2
```
