---
title: "Solución Q3"
format: html
editor: visual
---

### Pregunta N°1

El del comedor del piso 2 de la universidad ofrece como menú semanal: **5** entradas, **6** segundos, **4** postres, **3** bebidas. La cantidad de opciones posibles que un alumno UTEC puede escoger el menú es de \_\_\_ **360** formas distintas.

Por otro lado, en la sección de Literatura de una Biblioteca se cuenta con diferentes obras literarias de tres tipos de estilos: **10** son del género narrativo, **15** del lírico y **8** del dramático. Un estudiante desea seleccionar **un** solo libro para leer el fin de semana. La cantidad de opciones diferentes que tiene el estudiante para escoger el libro es de \_\_\_ **33** opciones posibles.

```{r}
5*6*4*3
10+15+8
```

### Pregunta N°2

En una examen de Matemáticas, se cuenta con **6** preguntas de Geometría, **6** preguntas de Trigonometría y **8** preguntas de Aritmética.

Un estudiante debe seleccionar en forma aleatoria **14** preguntas. La cantidad de maneras que puede escoger las preguntas es de \_\_\_ **38760**.

La probabilidad que de las 14 preguntas, **6** sean de Aritmética y el resto de las otras 2 materias es de \_\_\_ **0.36**

```{r}
choose(20,14)
round(choose(8,6)*choose(12,8)/choose(20,14),2)
```

Se pide:

$$ \frac {\binom{8}{6} * \binom{12}{8}} {\binom{20}{14}} $$

### Pregunta N°3

Basado en su experiencia y lo indicado por el área de Compras, el encargado del almacén de una planta de ensamblaje de laptops ha indicado que en un lote de procesadores, el 30% pueden venir del proveedor A, el 50% pueden venir del proveedor B y el resto del proveedor C.

Por otro lado, se conoce que el 2% de los procesadores que provienen del proveedor A son defectuosos, el 3% de los procesadores que provienen del proveedor B son defectuosos y el 4% de los procesadores que provienen del proveedor C son defectuosos.

Si se elige un procesador al azar, la probabilidad de que **no** sea defectuoso es \_\_\_ **0.96**

```{r}
# Aplicación de probabilidad total
# Prob. defectuoso = P(D|A)*P(A) + P(D|B)*P(B) + P(D|C)*P(C) 
Prob.defectuoso <- 0.03*0.30 + 0.04*0.50 + 0.05*0.20
Prob.defectuoso

# Se pide:  Prob. no sea defectuoso <- 1 - Prob. defectuoso
round(1-Prob.defectuoso,2)
```

### Pregunta N°4

En la fabricación de un producto se presenta dos tipos de defectos A1 y A2 , cada uno con probabilidad de 0.15 y 0.12 , respectivamente. Los defectos ocurren de manera independiente. Si se elige al azar un producto, la probabilidad de que se presente por lo menos un solo tipo de defecto es \_\_\_ y la probabilidad de que se presente solo un tipo de defecto es \_\_\_

```{r}
# Se pide P(A U B) = P(A) + P(B) - P(A ꓵ B)
# Por independencia:  P(A U B) = P(A) + P(B) - P(A)*P(B)
P_al_menos_un_defecto <- 0.15 + 0.12 - 0.15*0.12
P_al_menos_un_defecto
```

```{r}
# Se pide P(A Δ B) = P(A) + P(B) - 2*P(A ꓵ B)
# Por independencia P(A Δ B) = P(A) + P(B) - 2*P(A)*P(B)
P_solo_un_defecto <- 0.15 + 0.12 - 2*0.15*0.12
P_solo_un_defecto
```

### Pregunta N°5

El lanzamiento de tres dados justos de seis caras y **anotar la suma** se trata de un \_\_\_ \`experimento aleatorio equiprobable\`**,** asimismo puede obtenerse \_\_\_\`16\` resultados diferentes.

Finalmente, la probabilidad de que la suma sea igual **9** es \_\_\_\`0.12\`.

```{r}
dado1 <- seq(1:6)
dado2 <- seq(1:6)
dado3 <- seq(1:6)

dados <- expand.grid(dado1, dado2, dado3)
dados$suma= dados$Var1 + dados$Var2 + dados$Var3
dados

table(dados$suma)
Prob_suma_sea_9 <- 25/216
Prob_suma_sea_9

```
