---
title: "Hábitos de sueño, consumo de bebidas energéticas y bienestar estudiantil"
subtitle: "Avance 1 — Probabilidad Empírica · Avance 2 — Variables Aleatorias · Ciclo 2026-I"
authors:
  - name: "Piero Max Ortiz Villafuerte (Líder)"
  - name: "Joel Modesto Cayllahua Hilario"
  - name: "Salvador Donayre Epifania"
  - name: "Sebastian Ernesto Chahuara Galdos"
  - name: "Marisol Yaranga Delgado"
format: html
editor: visual
fontsize: 12pt
linestretch: 2
papersize: letter
number-sections: true
embed-resources: true
---

```{r setup, include=FALSE}
library(ggplot2)
library(dplyr)
library(readr)
library(moments)

DF <- read_csv("Encuesta.csv")

DFN <- DF %>% rename(
  Edad            = '4. Edad en años cumplidos',
  Sexo            = '1. Sexo',
  CantidadCursos  = '7. ¿En cuántos cursos te encuentras matriculado actualmente?',
  HorasSuenio     = '17. ¿Cuántas horas duermes en promedio por noche?  Considerar desde el momento que se recuestan y dejan de usar los dispositivos móviles hasta que se despiertan.',
  ActividadFisica = '27. Qué tipo de actividad física realizas con mayor frecuencia durante el ciclo académico 2026-I?',
  FrecBebida      = '20. ¿Cuántos días a la semana consumes bebidas energéticas? (0 = ningún día de la semana, 1, 2, …, 7)',
  UnidadBebida    = '21. Cuando consumes bebidas energéticas, ¿cuántas unidades tomas por día?',
  HorasEjercicio  = '8. Considerando los últimos 7 días, ¿Cuántas horas en total a la semana dedicaste a realizar actividad física (deporte, gimnasio, caminatas intensas, etc.)?',
  CanDesayuno     = '19. ¿Qué cantidad de desayuno consumes habitualmente?',
  Carrera         = '5. Carrera universitaria',
  Estres          = '23. ¿Cuál es tu percepción del nivel de estrés?',
  CicloAcademico  = '6. Ciclo académico',
  CalidadSuenio   = '16. ¿Cómo calificarías la calidad de tu sueño en general?',
  GrupoEncuesta   = '¿Qué grupo te envió la encuesta?'
) %>% select(
  Edad, Sexo, CantidadCursos, HorasSuenio, ActividadFisica,
  FrecBebida, UnidadBebida, HorasEjercicio, CanDesayuno,
  Carrera, Estres, CicloAcademico, CalidadSuenio, GrupoEncuesta
)

DD <- DFN %>% mutate(
  Edad           = ifelse(Edad >= 17 & Edad <= 25, Edad, NA),
  HorasSuenio    = ifelse(HorasSuenio >= 3 & HorasSuenio <= 12, HorasSuenio, NA),
  HorasEjercicio = ifelse(HorasEjercicio >= 0 & HorasEjercicio <= 20, HorasEjercicio, NA),
  FrecBebida     = ifelse(FrecBebida >= 0 & FrecBebida <= 7, FrecBebida, NA),
  UnidadBebida   = readr::parse_number(as.character(UnidadBebida)),
  UnidadBebida   = ifelse(UnidadBebida >= 0 & UnidadBebida <= 5, UnidadBebida, NA),
  CanDesayuno    = as.integer(ifelse(CanDesayuno >= 0 & CanDesayuno <= 4, CanDesayuno, NA)),
  Estres         = ifelse(Estres >= 0 & Estres <= 4, Estres, NA),
  CantidadCursos = ifelse(CantidadCursos >= 3 & CantidadCursos <= 8, CantidadCursos, NA),
  CicloAcademico = ifelse(CicloAcademico >= 1 & CicloAcademico <= 10, CicloAcademico, NA),
  ActividadFisica = case_when(
    grepl("colectivo|futbol|basket|vóley", ActividadFisica, ignore.case = TRUE) ~ "Deportes colectivos",
    grepl("aeróbica|correr|nadar|bicicleta", ActividadFisica, ignore.case = TRUE) ~ "Actividad aeróbica",
    grepl("anaeróbica|pesas|fuerza", ActividadFisica, ignore.case = TRUE) ~ "Actividad anaeróbica",
    grepl("mixta", ActividadFisica, ignore.case = TRUE) ~ "Mixta",
    grepl("no realizo|no realiza", ActividadFisica, ignore.case = TRUE) ~ "No realiza actividad física",
    TRUE ~ NA_character_
  ),
  Carrera = case_when(
    grepl("ingeniería|tecnología|construcción", Carrera, ignore.case = TRUE) ~ "Ingeniería, Tecnología y Construcción",
    grepl("salud", Carrera, ignore.case = TRUE) ~ "Ciencias de la Salud",
    grepl("administración|negocios|contabilidad", Carrera, ignore.case = TRUE) ~ "Administración, Negocios y Contabilidad",
    grepl("sociales|derecho", Carrera, ignore.case = TRUE) ~ "Ciencias Sociales y Derecho",
    grepl("humanidades|artes|educación", Carrera, ignore.case = TRUE) ~ "Humanidades, Artes y Educación",
    grepl("exactas|ambientales", Carrera, ignore.case = TRUE) ~ "Ciencias Exactas y Ambientales",
    TRUE ~ NA_character_
  ),
  CalidadSuenio = ifelse(
    CalidadSuenio %in% c("Muy mala", "Mala", "Regular", "Buena", "Muy buena"),
    CalidadSuenio, NA
  ),
  Sexo = ifelse(Sexo %in% c("Masculino", "Femenino"), Sexo, NA)
) %>% mutate(
  UnidadBebida = ifelse(FrecBebida == 0 & is.na(UnidadBebida), 0L, UnidadBebida)
)

DD <- DD %>% mutate(
  Edad           = as.integer(Edad),
  CantidadCursos = as.integer(CantidadCursos),
  FrecBebida     = as.integer(FrecBebida),
  UnidadBebida   = as.integer(UnidadBebida),
  CicloAcademico = as.integer(CicloAcademico),
  Sexo           = factor(Sexo),
  Carrera        = factor(Carrera),
  ActividadFisica = factor(ActividadFisica),
  CanDesayuno    = factor(CanDesayuno, levels = c(0,1,2,3,4),
                          labels = c("Ninguna","Poca","Regular","Bastante","Mucha"), ordered = TRUE),
  CalidadSuenio  = factor(CalidadSuenio,
                           levels = c("Muy mala","Mala","Regular","Buena","Muy buena"), ordered = TRUE),
  Estres         = factor(Estres, levels = c(0,1,2,3,4),
                          labels = c("Nulo","Bajo","Medio","Alto","Muy alto"), ordered = TRUE),
  CicloAcademico = factor(CicloAcademico, levels = 1:10, ordered = TRUE)
)

# Muestra efectiva
n_grupo8 <- DD %>%
  filter(GrupoEncuesta == 8, !is.na(Edad), !is.na(Sexo), !is.na(Carrera)) %>%
  nrow()

DF_seccion <- DD %>%
  filter(!is.na(Edad) & !is.na(Sexo) & !is.na(Carrera))

n_seccion <- nrow(DF_seccion)

# ── Avance 1: tablas de probabilidad empírica ──────────────────────────────
v1_tabla <- DF_seccion %>%
  filter(!is.na(FrecBebida)) %>%
  count(FrecBebida) %>%
  arrange(FrecBebida) %>%
  mutate(P = round(n / sum(n), 4))

niveles_cs <- c("Muy mala", "Mala", "Regular", "Buena", "Muy buena")

v2_tabla <- DF_seccion %>%
  filter(!is.na(CalidadSuenio)) %>%
  mutate(CalidadSuenio = factor(as.character(CalidadSuenio), levels = niveles_cs)) %>%
  count(CalidadSuenio) %>%
  arrange(CalidadSuenio) %>%
  mutate(P = round(n / sum(n), 4))

# ── Avance 2: parámetros para variables aleatorias ────────────────────────
n_fb      <- sum(!is.na(DF_seccion$FrecBebida))
p_consume <- sum(DF_seccion$FrecBebida > 0, na.rm = TRUE) / n_fb

n_cs         <- sum(!is.na(DF_seccion$CalidadSuenio))
p_mal_suenio <- sum(as.character(DF_seccion$CalidadSuenio) %in%
                      c("Muy mala", "Mala"), na.rm = TRUE) / n_cs
```

------------------------------------------------------------------------

# AVANCE 1 — Probabilidad Empírica {.unnumbered}

------------------------------------------------------------------------

# Verificación de observaciones limpias

El análisis de probabilidad se realiza con **los datos de toda la sección**. El filtro por grupo únicamente se aplica para verificar que el Grupo 8 alcanzó el mínimo de 150 observaciones limpias requerido.

```{r}
cat("Observaciones limpias — Grupo 8:         ", n_grupo8, "\n")
cat("Observaciones limpias — Sección completa:", n_seccion, "\n")
```

El Grupo 8 cuenta con **`r n_grupo8` observaciones limpias**. El análisis probabilístico se realiza sobre la muestra efectiva de toda la sección: **n = `r n_seccion`**.

------------------------------------------------------------------------

# Variable 1: Frecuencia de consumo de bebidas energéticas

**Tipo:** Cuantitativa discreta

**Distribución de frecuencias observadas:**

```{r echo=FALSE}
v1_tabla %>%
  mutate(
    `Días/semana` = FrecBebida,
    Frecuencia = n,
    `P(Eᵢ)` = P
  ) %>%
  select(`Días/semana`, Frecuencia, `P(Eᵢ)`) %>%
  knitr::kable()
```

## Experimento aleatorio

$EA_1$: Seleccionar una persona al azar del estudio (la unidad muestral) y observar la cantidad de días a la semana en que consume bebidas energéticas.

## Espacio muestral

$$\Omega_{EA_1} = \{0,\ 1,\ 2,\ 3,\ 4,\ 5,\ 6,\ 7\}$$

## Eventos atómicos

- $E_1$: Seleccionar una persona al azar del estudio cuya frecuencia de consumo de bebidas energéticas es **0 días por semana**
- $E_2$: Seleccionar una persona al azar del estudio cuya frecuencia de consumo de bebidas energéticas es **1 día por semana**
- $E_3$: Seleccionar una persona al azar del estudio cuya frecuencia de consumo de bebidas energéticas es **2 días por semana**
- $E_4$: Seleccionar una persona al azar del estudio cuya frecuencia de consumo de bebidas energéticas es **3 días por semana**
- $E_5$: Seleccionar una persona al azar del estudio cuya frecuencia de consumo de bebidas energéticas es **4 días por semana**
- $E_6$: Seleccionar una persona al azar del estudio cuya frecuencia de consumo de bebidas energéticas es **5 días por semana**
- $E_7$: Seleccionar una persona al azar del estudio cuya frecuencia de consumo de bebidas energéticas es **6 días por semana**
- $E_8$: Seleccionar una persona al azar del estudio cuya frecuencia de consumo de bebidas energéticas es **7 días por semana**

## Probabilidades empíricas

```{r}
n_v1 <- sum(!is.na(DF_seccion$FrecBebida))

P_E1 <- sum(DF_seccion$FrecBebida == 0, na.rm = TRUE) / n_v1
P_E2 <- sum(DF_seccion$FrecBebida == 1, na.rm = TRUE) / n_v1
P_E3 <- sum(DF_seccion$FrecBebida == 2, na.rm = TRUE) / n_v1
P_E4 <- sum(DF_seccion$FrecBebida == 3, na.rm = TRUE) / n_v1
P_E5 <- sum(DF_seccion$FrecBebida == 4, na.rm = TRUE) / n_v1
P_E6 <- sum(DF_seccion$FrecBebida == 5, na.rm = TRUE) / n_v1
P_E7 <- sum(DF_seccion$FrecBebida == 6, na.rm = TRUE) / n_v1
P_E8 <- sum(DF_seccion$FrecBebida == 7, na.rm = TRUE) / n_v1

cat("P(E1) — 0 días:", round(P_E1, 4), "\n")
cat("P(E2) — 1 día: ", round(P_E2, 4), "\n")
cat("P(E3) — 2 días:", round(P_E3, 4), "\n")
cat("P(E4) — 3 días:", round(P_E4, 4), "\n")
cat("P(E5) — 4 días:", round(P_E5, 4), "\n")
cat("P(E6) — 5 días:", round(P_E6, 4), "\n")
cat("P(E7) — 6 días:", round(P_E7, 4), "\n")
cat("P(E8) — 7 días:", round(P_E8, 4), "\n")
```

## Comprobación

```{r}
P_E1 + P_E2 + P_E3 + P_E4 + P_E5 + P_E6 + P_E7 + P_E8
```

## Visualización

```{r echo=FALSE, message=FALSE, warning=FALSE}
ggplot(v1_tabla, aes(x = factor(FrecBebida), y = P, fill = factor(FrecBebida))) +
  geom_bar(stat = "identity", color = "white", width = 0.7) +
  geom_text(aes(label = round(P, 3)), vjust = -0.5, size = 3.5) +
  labs(
    title = "Probabilidad empírica — Frecuencia de consumo de bebidas energéticas",
    x = "Días por semana (k)",
    y = expression(P(E[i]))
  ) +
  theme_minimal() +
  theme(legend.position = "none")
```

## Interpretación

La distribución de probabilidades revela que la mayoría de los estudiantes universitarios de la sección **no consume bebidas energéticas**: la probabilidad de que un estudiante seleccionado al azar no las consuma ningún día es de **P(E₁) = `r round(P_E1, 3)`**, es decir, más de la mitad. A medida que aumenta la frecuencia de consumo, las probabilidades disminuyen progresivamente, siendo el consumo diario (7 días) el menos probable con **P(E₈) = `r round(P_E8, 3)`**. Esto refleja que el consumo de bebidas energéticas es un comportamiento minoritario dentro de la población estudiantil, aunque presente en aproximadamente el **`r round((1 - P_E1) * 100, 1)`%** de los encuestados.

------------------------------------------------------------------------

# Variable 2: Calidad de sueño autopercibida

**Tipo:** Cualitativa ordinal

**Distribución de frecuencias observadas:**

```{r echo=FALSE}
v2_tabla %>%
  mutate(
    Categoría  = as.character(CalidadSuenio),
    Frecuencia = n,
    `P(Eᵢ)`   = P
  ) %>%
  select(Categoría, Frecuencia, `P(Eᵢ)`) %>%
  knitr::kable()
```

## Experimento aleatorio

$EA_2$: Seleccionar una persona al azar del estudio (la unidad muestral) y observar su calificación subjetiva de la calidad de su sueño durante el ciclo académico 2026-I.

## Espacio muestral

$$\Omega_{EA_2} = \{\text{Muy mala},\ \text{Mala},\ \text{Regular},\ \text{Buena},\ \text{Muy buena}\}$$

## Eventos atómicos

- $E_1$: Seleccionar una persona al azar del estudio cuya calidad de sueño autopercibida es **Muy mala**
- $E_2$: Seleccionar una persona al azar del estudio cuya calidad de sueño autopercibida es **Mala**
- $E_3$: Seleccionar una persona al azar del estudio cuya calidad de sueño autopercibida es **Regular**
- $E_4$: Seleccionar una persona al azar del estudio cuya calidad de sueño autopercibida es **Buena**
- $E_5$: Seleccionar una persona al azar del estudio cuya calidad de sueño autopercibida es **Muy buena**

## Probabilidades empíricas

```{r}
cs <- as.character(DF_seccion$CalidadSuenio)
n_v2 <- sum(!is.na(cs))

P_E1_cs <- sum(cs == "Muy mala",  na.rm = TRUE) / n_v2
P_E2_cs <- sum(cs == "Mala",      na.rm = TRUE) / n_v2
P_E3_cs <- sum(cs == "Regular",   na.rm = TRUE) / n_v2
P_E4_cs <- sum(cs == "Buena",     na.rm = TRUE) / n_v2
P_E5_cs <- sum(cs == "Muy buena", na.rm = TRUE) / n_v2

cat("P(E1) — Muy mala: ", round(P_E1_cs, 4), "\n")
cat("P(E2) — Mala:     ", round(P_E2_cs, 4), "\n")
cat("P(E3) — Regular:  ", round(P_E3_cs, 4), "\n")
cat("P(E4) — Buena:    ", round(P_E4_cs, 4), "\n")
cat("P(E5) — Muy buena:", round(P_E5_cs, 4), "\n")
```

## Comprobación

```{r}
P_E1_cs + P_E2_cs + P_E3_cs + P_E4_cs + P_E5_cs
```

## Visualización

```{r echo=FALSE, message=FALSE, warning=FALSE}
v2_plot <- v2_tabla %>%
  mutate(CalidadSuenio = factor(as.character(CalidadSuenio), levels = niveles_cs))

ggplot(v2_plot, aes(x = CalidadSuenio, y = P, fill = CalidadSuenio)) +
  geom_bar(stat = "identity", color = "white", width = 0.7) +
  geom_text(aes(label = round(P, 3)), vjust = -0.5, size = 3.5) +
  scale_fill_brewer(palette = "Blues") +
  labs(
    title = "Probabilidad empírica — Calidad de sueño autopercibida",
    x = "Calidad de sueño",
    y = expression(P(E[i]))
  ) +
  theme_minimal() +
  theme(legend.position = "none")
```

## Interpretación

La distribución de probabilidades muestra que la percepción de calidad de sueño **Regular** es la más frecuente entre los estudiantes, con una probabilidad de **P(E₃) = `r round(P_E3_cs, 3)`**, concentrando casi la mitad de las observaciones. Le siguen las categorías **Mala** (P(E₂) = `r round(P_E2_cs, 3)`) y **Buena** (P(E₄) = `r round(P_E4_cs, 3)`), mientras que los extremos son notablemente menos probables: **Muy mala** (P(E₁) = `r round(P_E1_cs, 3)`) y **Muy buena** (P(E₅) = `r round(P_E5_cs, 3)`). En conjunto, la probabilidad de que un estudiante seleccionado al azar perciba su sueño como negativo (Muy mala o Mala) asciende a aproximadamente **`r round(P_E1_cs + P_E2_cs, 3)`**, lo que indica que más de una cuarta parte de los estudiantes reporta una calidad de descanso deficiente durante el ciclo académico 2026-I.

------------------------------------------------------------------------

# Probabilidad condicional

## 1. Definición de eventos

Se definen dos eventos, uno simple y otro compuesto respectivamente, uno por cada variable de estudio:

- $E_1$: Seleccionar un estudiante al azar de la sección que **no consume bebidas energéticas** (FrecBebida = 0)
- $E_2$: Seleccionar un estudiante al azar de la sección cuya **calidad de sueño autopercibida es Regular, Mala o Muy mala**

```{r}
DF_cond <- DF_seccion %>%
  filter(!is.na(FrecBebida), !is.na(CalidadSuenio)) %>%
  mutate(
    E1 = ifelse(FrecBebida == 0, "No consume", "Consume"),
    E2 = ifelse(as.character(CalidadSuenio) %in% c("Muy mala", "Mala", "Regular"),
                "Sueño regular o peor", "Sueño bueno o muy bueno")
  )

# Tabla de contingencia (frecuencias absolutas)
tabla_cond <- table(E1 = DF_cond$E1, E2 = DF_cond$E2)

tabla_df <- as.data.frame.matrix(tabla_cond)
tabla_df$Total <- rowSums(tabla_df)
tabla_df <- rbind(tabla_df, Total = colSums(tabla_df))
tabla_df

frec_table <- round(prop.table(tabla_cond) * 100, 2)
frec_df <- as.data.frame.matrix(frec_table)
frec_df$Total <- rowSums(frec_df)
frec_df <- rbind(frec_df, Total = colSums(frec_df))
frec_df
```

## 2. Prueba de independencia

```{r}
n_cond <- nrow(DF_cond)
no_consume    <- sum(DF_cond$E1 == "No consume")
suenio_reg_peor <- sum(DF_cond$E2 == "Sueño regular o peor")

P_E1 <- no_consume / n_cond
P_E2 <- suenio_reg_peor / n_cond

P_E1_intersect_E2 <- sum(DF_cond$E1 == "No consume" &
                           DF_cond$E2 == "Sueño regular o peor") / n_cond

P_E1_union_E2 <- sum(DF_cond$E1 == "No consume" |
                       DF_cond$E2 == "Sueño regular o peor") / n_cond

cat("P(E1)                =", round(P_E1, 4), "\n")
cat("P(E2)                =", round(P_E2, 4), "\n")
cat("P(E1 intersect E2)   =", round(P_E1_intersect_E2, 4), "\n")
cat("P(E1) * P(E2)        =", round(P_E1 * P_E2, 4), "\n")
if(round(P_E1_intersect_E2, 4) == round(P_E1 * P_E2, 4)) {
  cat("Los eventos son INDEPENDIENTES")
} else {
  cat("Los eventos son DEPENDIENTES")
}
```

## 3. Propiedades

```{r}
P_E1_E2  <- P_E1_intersect_E2 / P_E2
P_E2_E1  <- P_E1_intersect_E2 / P_E1
P_E1_E1E2 <- P_E1 * P_E2_E1
P_E2c    <- 1 - P_E2

P_E1_E2c <- sum(DF_cond$E1 == "No consume" &
                DF_cond$E2 == "Sueño bueno o muy bueno") /
             sum(DF_cond$E2 == "Sueño bueno o muy bueno")

P_E2_E1c <- sum(DF_cond$E1 == "Consume" &
                DF_cond$E2 == "Sueño regular o peor") /
             sum(DF_cond$E1 == "Consume")

cat("P(E1|E2)                =", round(P_E1_E2,   4), "\n")
cat("P(E2|E1)                =", round(P_E2_E1,   4), "\n")
cat("P(E1 union E2)          =", round(P_E1_union_E2, 4), "\n")
cat("P(E1) * P(E2)           =", round(P_E1 * P_E2, 4), "\n")
cat("P(E1) * P(E2|E1)        =", round(P_E1_E1E2, 4), "\n")
cat("P(E2 complemento)       =", round(P_E2c,     4), "\n")
cat("P(E1|E2 complemento)    =", round(P_E1_E2c,  4), "\n")
cat("P(E2|E1 complemento)    =", round(P_E2_E1c,  4), "\n")

if (round(P_E1_E1E2, 4) == round(P_E1_intersect_E2, 4)) {
  cat("Se cumple la propiedad: P(E1 intersect E2) = P(E1) * P(E2|E1)")
}
```

## 4. Teorema de Bayes

Verificación de $P(E_2 | E_1)$ aplicando el teorema de Bayes:

$$P(E_2 | E_1) = \frac{P(E_1 | E_2) \cdot P(E_2)}{P(E_1 | E_2) \cdot P(E_2) + P(E_1 | E_2^c) \cdot P(E_2^c)}$$

```{r}
Bayes <- (P_E1_E2 * P_E2) / ((P_E1_E2 * P_E2) + (P_E1_E2c * P_E2c))

cat("T. Bayes  =", round(Bayes, 4), "\n")
if (round(Bayes, 4) == round(P_E2_E1, 4)) {
  cat("Se cumple el Teorema de Bayes")
}
```

Ambos métodos coinciden, lo que valida el cálculo.

## 5. Interpretación

Con el análisis de la tabla bivariada, se encontró que el **54.39% de los estudiantes no consume bebidas energéticas**, mientras que el **76.17% reporta una calidad de sueño Regular, Mala o Muy mala**. Además, la probabilidad conjunta $P(E_1 \cap E_2)=0.4159$ indica que aproximadamente el **41.59% de los estudiantes cumplen simultáneamente ambas condiciones**, lo que sugiere que una calidad de sueño no óptima es frecuente incluso para los que no consumen bebidas energéticas. Las probabilidades condicionales muestran que el **54.6% de los estudiantes con calidad de sueño Regular, Mala o Muy mala no consume bebidas energéticas**, y que **el 76.46% de quienes no consumen bebidas energéticas presentan una calidad de sueño Regular, Mala o Muy mala.** Asimismo, la aplicación del **teorema de Bayes** confirmó la consistencia de los resultados obtenidos y al ver que $P(E_1 \cap E_2)$ no es exactamente igual a $P(E_1)\cdot P(E_2)$ se puede concluir que ambos eventos son **dependientes**, evidenciando cierta relación entre el **consumo de bebidas energéticas y la calidad de sueño** en nuestro estudio.

------------------------------------------------------------------------

# AVANCE 2 — Variables Aleatorias {.unnumbered}

> Las estadísticas descriptivas del Avance 1 guiaron la elección de variables: **FrecBebida** mostró que \~48% de estudiantes consume bebidas energéticas (p ≈ 0.48), parámetro directo para la Geométrica. **CalidadSuenio** reveló que \~26.8% reporta sueño Mala/Muy mala (P(E₁)+P(E₂)), parámetro directo para la Binomial. **HorasEjercicio** presentó asimetría positiva marcada en su histograma, sugiriendo ajuste exponencial.

------------------------------------------------------------------------

# Variable Discreta 1: Consumo de bebidas energéticas

**Variable de estudio:** Frecuencia de consumo de bebidas energéticas (`FrecBebida`) — Cuantitativa discreta (días por semana, 0–7)

------------------------------------------------------------------------

## Paso 1: Construcción del caso

A partir de los datos de la sección, se estima la probabilidad de que un estudiante seleccionado al azar **consuma bebidas energéticas al menos un día a la semana**. Con ese parámetro se plantea el siguiente caso:

> Se desea saber cuántos estudiantes deben ser seleccionados al azar, uno a uno, hasta encontrar al **primer estudiante que consume bebidas energéticas**.

------------------------------------------------------------------------

## Paso 2: Variable aleatoria discreta y distribución teórica

$$X: \text{Número de estudiantes seleccionados hasta encontrar el primero que consume bebidas energéticas}$$

$$X \sim \text{Geom}(p)$$

Donde:

- **Éxito:** seleccionar un estudiante que consume bebidas energéticas (FrecBebida \> 0)
- **p** = P(Éxito) = P(estudiante consume bebidas energéticas) estimado desde los datos

```{r}
cat("n con dato válido de FrecBebida:", n_fb, "\n")
cat("p = P(consume bebidas energéticas):", round(p_consume, 4), "\n")
```

------------------------------------------------------------------------

## Paso 3: Descripción de la distribución teórica

- $P(X = 1)$: probabilidad de que el **primer** estudiante seleccionado ya consuma bebidas energéticas
- $P(X = 2)$: probabilidad de que el **segundo** sea el primero en consumirlas (el primero no consumía)
- $P(X = k)$: probabilidad de que sean necesarios exactamente $k$ intentos para encontrar el primer consumidor
- El soporte de $X$ es $\{1, 2, 3, \ldots\}$

------------------------------------------------------------------------

## Paso 4: Propiedades de la distribución

```{r}
E_X1  <- 1 / p_consume
V_X1  <- (1 - p_consume) / p_consume^2
SD_X1 <- sqrt(V_X1)

cat("E(X)  = 1/p        =", round(E_X1,  4), "\n")
cat("V(X)  = (1-p)/p²   =", round(V_X1,  4), "\n")
cat("SD(X) = sqrt(V(X)) =", round(SD_X1, 4), "\n")
```

En promedio, se necesitan **`r round(E_X1, 1)` estudiantes** para encontrar el primero que consume bebidas energéticas.

------------------------------------------------------------------------

## Paso 5: Respuesta al caso

```{r}
k_caso1 <- 3
P_X_igual_k <- dgeom(k_caso1 - 1, prob = p_consume)

cat("P(X =", k_caso1, ") =", round(P_X_igual_k, 6), "\n")
cat("Interpretación: hay una probabilidad de", round(P_X_igual_k * 100, 2),
    "% de que el tercer estudiante seleccionado sea el primero en consumir bebidas energéticas.\n")
```

------------------------------------------------------------------------

## Paso 6: Distribución acumulada

```{r}
limite_acum1 <- 5
P_X_leq <- pgeom(limite_acum1 - 1, prob = p_consume)

cat("P(X <=", limite_acum1, ") =", round(P_X_leq, 4), "\n")
cat("Interpretación: hay una probabilidad de", round(P_X_leq * 100, 2),
    "% de encontrar al primer consumidor de bebidas energéticas dentro de los primeros",
    limite_acum1, "estudiantes seleccionados.\n")
```

### Visualización de la distribución

```{r echo=FALSE, message=FALSE, warning=FALSE}
x_vals1 <- 1:20
pmf1 <- dgeom(x_vals1 - 1, prob = p_consume)
cdf1 <- pgeom(x_vals1 - 1, prob = p_consume)

df_geom <- data.frame(x = x_vals1, pmf = pmf1, cdf = cdf1)

p1a <- ggplot(df_geom, aes(x = factor(x), y = pmf)) +
  geom_bar(stat = "identity", fill = "#2196F3", color = "white", width = 0.7) +
  geom_text(aes(label = round(pmf, 3)), vjust = -0.4, size = 3) +
  labs(
    title = expression(paste("Distribución Geométrica — ", X %~% Geom(p))),
    subtitle = paste0("p = ", round(p_consume, 4)),
    x = "k (número de intentos hasta el primer éxito)",
    y = "P(X = k)"
  ) +
  theme_minimal()

p1b <- ggplot(df_geom, aes(x = factor(x), y = cdf)) +
  geom_bar(stat = "identity", fill = "#FF9800", color = "white", width = 0.7) +
  geom_text(aes(label = round(cdf, 3)), vjust = -0.4, size = 3) +
  labs(
    title = "Distribución Acumulada — Geométrica",
    subtitle = paste0("p = ", round(p_consume, 4)),
    x = "k",
    y = "P(X ≤ k)"
  ) +
  theme_minimal()

p1a
p1b
```

### Interpretación

De los `r n_fb` estudiantes con datos válidos, el **`r round(p_consume*100,2)`%** consume bebidas energéticas al menos un día a la semana, por lo que $p = `r round(p_consume,4)`$.

Usando $X \sim \text{Geom}(`r round(p_consume,4)`)$:

- $E(X) = `r round(E_X1,2)`$: en promedio se necesitan seleccionar **`r round(E_X1,0)` estudiantes** para encontrar al primero que consuma bebidas energéticas.
- $SD(X) = `r round(SD_X1,2)`$: la variabilidad es baja, lo que significa que casi siempre el primer consumidor aparece en los primeros intentos.
- $P(X = 3) = `r round(P_X_igual_k,4)`$: hay un **`r round(P_X_igual_k*100,2)`% de probabilidad** de que el tercer estudiante seleccionado sea el primero en consumir bebidas energéticas.
- $P(X \leq 5) = `r round(P_X_leq,4)`$: hay un **`r round(P_X_leq*100,2)`% de probabilidad** de encontrar al primer consumidor dentro de los primeros 5 estudiantes seleccionados.

En conclusión, dado que casi la mitad de los estudiantes consume bebidas energéticas, no es necesario seleccionar muchos para encontrar al primero: en el `r round(P_X_leq*100,0)`% de los casos se encuentra antes del quinto intento.

------------------------------------------------------------------------

# Variable Discreta 2: Calidad de sueño deficiente

**Variable de estudio:** Calidad de sueño autopercibida (`CalidadSuenio`) — Cualitativa ordinal (Muy mala, Mala, Regular, Buena, Muy buena)

------------------------------------------------------------------------

## Paso 1: Construcción del caso

A partir de los datos de la sección, se estima la probabilidad de que un estudiante perciba su calidad de sueño como **Mala o Muy mala**. Con ese parámetro se plantea el siguiente caso:

> En un grupo de **10 estudiantes** seleccionados al azar de la sección, se desea saber cuántos reportan una calidad de sueño deficiente (Mala o Muy mala).

------------------------------------------------------------------------

## Paso 2: Variable aleatoria discreta y distribución teórica

$$Y: \text{Número de estudiantes con calidad de sueño deficiente en un grupo de 10}$$

$$Y \sim \text{Binomial}(n = 10,\ p)$$

Donde:

- **Éxito:** seleccionar un estudiante cuya calidad de sueño es Mala o Muy mala
- **n = 10:** tamaño del grupo
- **p** = P(Éxito) = P(calidad de sueño Mala o Muy mala) estimado desde los datos

```{r}
cat("n con dato válido de CalidadSuenio:", n_cs, "\n")
cat("p = P(calidad de sueño Mala o Muy mala):", round(p_mal_suenio, 4), "\n")
```

------------------------------------------------------------------------

## Paso 3: Descripción de la distribución teórica

- $P(Y = 0)$: probabilidad de que **ninguno** de los 10 tenga calidad de sueño deficiente
- $P(Y = 1)$: probabilidad de que **exactamente 1** de los 10 tenga calidad de sueño deficiente
- $P(Y = k)$: probabilidad de que exactamente $k$ de los 10 estudiantes tengan calidad de sueño deficiente
- El soporte de $Y$ es $\{0, 1, 2, \ldots, 10\}$

------------------------------------------------------------------------

## Paso 4: Propiedades de la distribución

```{r}
n_binom <- 10
E_Y  <- n_binom * p_mal_suenio
V_Y  <- n_binom * p_mal_suenio * (1 - p_mal_suenio)
SD_Y <- sqrt(V_Y)

cat("E(Y)  = n·p        =", round(E_Y,  4), "\n")
cat("V(Y)  = n·p·(1-p)  =", round(V_Y,  4), "\n")
cat("SD(Y) = sqrt(V(Y)) =", round(SD_Y, 4), "\n")
```

En promedio, **`r round(E_Y,2)` de cada 10 estudiantes** seleccionados al azar reportarían una calidad de sueño deficiente.

------------------------------------------------------------------------

## Paso 5: Respuesta al caso

```{r}
k_caso2 <- 2
P_Y_igual_k <- dbinom(k_caso2, size = n_binom, prob = p_mal_suenio)

cat("P(Y =", k_caso2, ") =", round(P_Y_igual_k, 6), "\n")
cat("Interpretación: hay una probabilidad de", round(P_Y_igual_k * 100, 2),
    "% de que exactamente", k_caso2, "de los 10 estudiantes reporten calidad de sueño deficiente.\n")
```

------------------------------------------------------------------------

## Paso 6: Distribución acumulada

```{r}
limite_acum2 <- 3
P_Y_leq <- pbinom(limite_acum2, size = n_binom, prob = p_mal_suenio)

cat("P(Y <=", limite_acum2, ") =", round(P_Y_leq, 4), "\n")
cat("Interpretación: hay una probabilidad de", round(P_Y_leq * 100, 2),
    "% de que a lo mucho", limite_acum2, "de los 10 estudiantes reporten calidad de sueño Mala o Muy mala.\n")
```

### Visualización de la distribución

```{r echo=FALSE, message=FALSE, warning=FALSE}
y_vals <- 0:n_binom
pmf2 <- dbinom(y_vals, size = n_binom, prob = p_mal_suenio)
cdf2 <- pbinom(y_vals, size = n_binom, prob = p_mal_suenio)

df_binom <- data.frame(y = y_vals, pmf = pmf2, cdf = cdf2)

p2a <- ggplot(df_binom, aes(x = factor(y), y = pmf)) +
  geom_bar(stat = "identity", fill = "#9C27B0", color = "white", width = 0.7) +
  geom_text(aes(label = round(pmf, 3)), vjust = -0.4, size = 3) +
  labs(
    title = expression(paste("Distribución Binomial — ", Y %~% Bin(10, p))),
    subtitle = paste0("p = ", round(p_mal_suenio, 4), "  |  n = 10"),
    x = "k (estudiantes con sueño deficiente de 10)",
    y = "P(Y = k)"
  ) +
  theme_minimal()

p2b <- ggplot(df_binom, aes(x = factor(y), y = cdf)) +
  geom_bar(stat = "identity", fill = "#E91E63", color = "white", width = 0.7) +
  geom_text(aes(label = round(cdf, 3)), vjust = -0.4, size = 3) +
  labs(
    title = "Distribución Acumulada — Binomial",
    subtitle = paste0("p = ", round(p_mal_suenio, 4), "  |  n = 10"),
    x = "k",
    y = "P(Y ≤ k)"
  ) +
  theme_minimal()

p2a
p2b
```

### Interpretación

De los `r n_cs` estudiantes con datos válidos, el **`r round(p_mal_suenio*100,1)`%** reportó una calidad de sueño **Mala o Muy mala**, por lo que $p = `r round(p_mal_suenio,4)`$.

Usando $Y \sim \text{Binomial}(10,\ `r round(p_mal_suenio,3)`)$:

- $E(Y) = `r round(E_Y,2)`$: en un grupo de 10 estudiantes, se esperan en promedio **entre `r floor(E_Y)` y `r ceiling(E_Y)` estudiantes** con calidad de sueño deficiente.
- $SD(Y) = `r round(SD_Y,2)`$: hay variabilidad moderada entre grupos, lo que indica que el resultado puede oscilar entre 1 y 4 estudiantes con frecuencia.
- $P(Y = 2) = `r round(P_Y_igual_k,4)`$: hay un **`r round(P_Y_igual_k*100,2)`% de probabilidad** de que exactamente 2 de los 10 estudiantes reporten calidad de sueño Mala o Muy mala.
- $P(Y \leq 3) = `r round(P_Y_leq,4)`$: hay un **`r round(P_Y_leq*100,2)`% de probabilidad** de que a lo mucho 3 de los 10 estudiantes tengan calidad de sueño deficiente.

En conclusión, aunque algo menos de un tercio de los estudiantes percibe su sueño como deficiente, al seleccionar grupos de 10 es muy probable (`r round(P_Y_leq*100,0)`%) que no más de 3 de ellos presenten esta condición.

------------------------------------------------------------------------

# Variable Continua 1: Horas de ejercicio semanal

**Variable de estudio:** Horas de actividad física por semana (`HorasEjercicio`) — Cuantitativa continua (0–20 horas)

```{r}
ejercicio_vec <- DF_seccion$HorasEjercicio
ejercicio_vec <- ejercicio_vec[!is.na(ejercicio_vec)]

mu_ej  <- mean(ejercicio_vec)
sd_ej  <- sd(ejercicio_vec)
lam_ej <- 1 / mu_ej
```

## Paso 1: Descriptores estadísticos y validación de distribución

```{r}
cat("n          :", length(ejercicio_vec), "\n")
cat("Media      :", round(mu_ej, 4), "horas/semana\n")
cat("Mediana    :", median(ejercicio_vec), "horas/semana\n")
cat("SD         :", round(sd_ej, 4), "\n")
cat("Varianza   :", round(sd_ej^2, 4), "\n")
cat("Asimetría  :", round(skewness(ejercicio_vec), 4), "\n")
cat("Curtosis   :", round(kurtosis(ejercicio_vec), 4), "\n")
```

```{r echo=FALSE, message=FALSE, warning=FALSE}
grafico2 <- ggplot(data.frame(x = ejercicio_vec), aes(x = x)) +
  geom_histogram(aes(y = after_stat(density)), bins = 15,
                 fill = "#E76F51", color = "white", alpha = 0.85) +
  stat_function(fun = dexp,
                args = list(rate = lam_ej),
                color = "red", linewidth = 1.3, linetype = "dashed",
                xlim = c(0, max(ejercicio_vec))) +
  stat_function(fun = dnorm,
                args = list(mean = mu_ej, sd = sd_ej),
                color = "darkgreen", linewidth = 1.0, linetype = "dotted") +
  geom_vline(xintercept = mu_ej, color = "red", linewidth = 1) +
  labs(title = "Distribución de HorasEjercicio",
       subtitle = paste0("Curva roja: Exponencial(λ = ", round(lam_ej, 4),
                         ")  |  Curva verde: Normal (referencia)"),
       x = "Horas de ejercicio por semana", y = "Densidad") +
  theme_minimal()

grafico2
```

```{r echo=FALSE, message=FALSE, warning=FALSE}
qqplot(
  qexp(ppoints(length(ejercicio_vec)), rate = 1/mean(ejercicio_vec)),
  sort(ejercicio_vec),
  main  = "Q-Q plot — Exponencial teórica vs. muestral",
  xlab  = "Cuantiles exponenciales teóricos",
  ylab  = "Cuantiles muestrales"
)
abline(0, 1, col = "red", lwd = 2)
```

Podemos ver que la variable **HorasEjercicio** presenta características que la aproximan a una **distribución exponencial**. Los descriptores estadísticos muestran una **asimetría positiva de 1.62** (cola hacia la derecha) y una **curtosis de 3.21**, incompatibles con la simetría de una distribución normal. El histograma confirma que la mayoría de estudiantes se concentra en **valores bajos (1–3 horas semanales)**, con frecuencia decreciente, formando la curva característica de la exponencial. El Q-Q exponencial muestra buen ajuste entre 2 y 7 horas; la desviación por encima de 10 horas se explica por el redondeo a enteros en las respuestas.

## Paso 2: Distribución teórica y propiedades

$$Z \sim \text{Exp}(\lambda)$$

```{r}
cat("Parámetro:      λ   =", round(lam_ej, 4), "\n")
cat("E(Z)  = 1/λ         =", round(1/lam_ej, 4), "horas/semana\n")
cat("V(Z)  = 1/λ²        =", round(1/lam_ej^2, 4), "horas²\n")
cat("SD(Z) = 1/λ         =", round(1/lam_ej, 4), "horas/semana\n")
cat("Mediana = ln(2)/λ   =", round(log(2)/lam_ej, 4), "horas/semana\n")
```

El valor esperado teórico $E(Z) = `r round(1/lam_ej,4)`$ horas/semana coincide con la media muestral, respaldando el ajuste. La varianza teórica $V(Z) = `r round(1/lam_ej^2,4)`$ refleja la alta dispersión observada, característica de la exponencial.

## Paso 3: Ejemplo — distribución acumulada

Se desea saber cuál es la probabilidad de que un estudiante realice **más de 5 horas** de ejercicio semanal.

$$P(Z > 5) = 1 - P(Z \leq 5) = 1 - F(5)$$

```{r}
prop_evento <- 1 - pexp(5, rate = lam_ej)
cat("P(Z > 5) =", round(prop_evento, 4), "\n")
cat("Interpretación: el", round(prop_evento * 100, 1),
    "% de los estudiantes realiza más de 5 horas de ejercicio semanal.\n")
```

$P(Z > 5) \approx `r round(prop_evento,2)`$: aproximadamente el **`r round(prop_evento*100,1)`% de los estudiantes** realiza más de 5 horas de ejercicio semanal. Este resultado es coherente con la distribución exponencial ajustada, donde la mayoría se concentra en valores bajos pero existe una probabilidad no despreciable de observar valores altos por la cola derecha.

------------------------------------------------------------------------

# Variable Continua 2: Horas de sueño por noche

**Variable de estudio:** Horas de sueño promedio por noche (`HorasSuenio`) — Cuantitativa continua (3–12 horas). Los datos fueron registrados como enteros por el formato de respuesta de la encuesta, pero la variable es continua por naturaleza.

```{r}
suenio_vec <- DF_seccion$HorasSuenio
suenio_vec <- suenio_vec[!is.na(suenio_vec)]

mu_su <- mean(suenio_vec)
sd_su <- sd(suenio_vec)
```

## Paso 1: Descriptores estadísticos y validación de distribución

```{r}
cat("n          :", length(suenio_vec), "\n")
cat("Media      :", round(mu_su, 4), "horas/noche\n")
cat("Mediana    :", median(suenio_vec), "horas/noche\n")
cat("SD         :", round(sd_su, 4), "\n")
cat("Varianza   :", round(sd_su^2, 4), "\n")
cat("Asimetría  :", round(skewness(suenio_vec), 4), "\n")
cat("Curtosis   :", round(kurtosis(suenio_vec), 4), "\n")
```

```{r echo=FALSE, message=FALSE, warning=FALSE}
ggplot(data.frame(x = suenio_vec), aes(x = x)) +
  geom_histogram(aes(y = after_stat(density)), bins = 10,
                 fill = "#4A90D9", color = "white", alpha = 0.85) +
  stat_function(fun = dnorm,
                args = list(mean = mu_su, sd = sd_su),
                color = "darkblue", linewidth = 1.3, linetype = "dashed") +
  geom_vline(xintercept = mu_su, color = "darkblue", linewidth = 1) +
  labs(title = "Distribución de HorasSuenio",
       subtitle = paste0("Curva azul: Normal(μ = ", round(mu_su, 2),
                         ", σ = ", round(sd_su, 2), ")"),
       x = "Horas de sueño por noche", y = "Densidad") +
  theme_minimal()
```

```{r echo=FALSE, message=FALSE, warning=FALSE}
qqnorm(suenio_vec,
       main = "Q-Q plot — Normal teórica vs. muestral (HorasSuenio)",
       xlab = "Cuantiles normales teóricos",
       ylab = "Cuantiles muestrales",
       pch  = 19, col = "#4A90D9")
qqline(suenio_vec, col = "darkblue", lwd = 2)
```

La variable **HorasSuenio** presenta una distribución **aproximadamente normal**: la asimetría de **0.26** es cercana a cero y la curtosis de **3.57** se acerca al valor de referencia de 3, lo que indica una distribución levemente leptocúrtica pero compatible con la normal. El histograma muestra una forma de campana centrada alrededor de las 6–7 horas con la curva teórica ajustando bien la zona central. El Q-Q plot muestra buen ajuste en el rango de 4 a 9 horas; la desviación notable en los valores extremos superiores (10–12 horas) refleja que un grupo reducido de estudiantes duerme más de lo que la distribución normal predice, lo que es esperable en una muestra real. El patrón escalonado del Q-Q se debe al registro de respuestas como enteros. En conjunto, la **distribución Normal es una aproximación razonable** para modelar esta variable.

## Paso 2: Distribución teórica y propiedades

$$W \sim \text{Normal}(\mu,\ \sigma)$$

```{r}
cat("Parámetros:\n")
cat("  μ (media)        =", round(mu_su, 4), "horas/noche\n")
cat("  σ (desv. est.)   =", round(sd_su, 4), "\n")
cat("E(W)  = μ          =", round(mu_su,    4), "horas/noche\n")
cat("V(W)  = σ²         =", round(sd_su^2,  4), "horas²\n")
cat("SD(W) = σ          =", round(sd_su,    4), "\n")
cat("Mediana = μ        =", round(mu_su,    4), "horas/noche\n")
```

La distribución Normal es **simétrica**, por lo que media, mediana y moda coinciden en $\mu = `r round(mu_su,2)`$ horas. La desviación estándar $\sigma = `r round(sd_su,2)`$ indica que la mayoría de estudiantes duerme entre `r round(mu_su - sd_su, 1)` y `r round(mu_su + sd_su, 1)` horas por noche.

## Paso 3: Ejemplo — distribución acumulada

Se desea saber cuál es la probabilidad de que un estudiante duerma entre **6 y 8 horas** por noche (rango recomendado para universitarios).

$$P(6 \leq W \leq 8) = F(8) - F(6)$$

```{r}
P_rango <- pnorm(8, mean = mu_su, sd = sd_su) - pnorm(6, mean = mu_su, sd = sd_su)

cat("P(6 ≤ W ≤ 8) =", round(P_rango, 4), "\n")
cat("Interpretación: el", round(P_rango * 100, 1),
    "% de los estudiantes duerme entre 6 y 8 horas por noche.\n")
```

$P(6 \leq W \leq 8) \approx `r round(P_rango, 4)`$: el **`r round(P_rango*100,1)`% de los estudiantes** duerme dentro del rango recomendado de 6 a 8 horas. Dado que la media muestral es $\mu = `r round(mu_su,2)`$ horas, este resultado es consistente con una distribución centrada en ese rango, lo que indica que la mayoría de la sección descansa una cantidad adecuada, aunque persiste un porcentaje considerable fuera del rango óptimo.
