---
title: "Práctica 1"
date: "`r format(Sys.time(), '%d %B, %Y')`"
output:
  html_document:
    toc: true
    toc_float: true
    number_sections: false
    theme: yeti
---

Explorar en **R** el [archivo de datos sobre bodegas](https://utec.instructure.com/courses/694/modules/items/21094) en diversos distritos de Lima.

En el archivo encontrarán los siguientes campos:

+ `Bodega`: una cadena de caracteres que representa a la bodega. El nombre real de la bodega ha sido ofuscado por razones de confidencialidad.

+ `Distrito`: una cadena de caracteres que representa el distrito donde está ubicada la bodega.

+ `Aforo`: un entero positivo con el aforo de la bodega.

+ `Productos`: un entero positivo con la cantidad de tipos de productos diferentes que manejó la bodega un mes. Marcas diferentes y presentaciones diferentes cuentan como productos diferentes. Los diversos tipos de verduras y frutas cuentan como tipos diferentes.

+ `Ventas1`: La cantidad total (en soles con céntimos) vendida por la bodega en la primera semana del estudio. No se toman en cuenta las devoluciones.

+ `Ventas2`: La cantidad total (en soles con céntimos) vendida por la bodega en la segunda semana del estudio. No se toman en cuenta las devoluciones.

+ `Ventas3`: La cantidad total (en soles con céntimos) vendida por la bodega en la tercera semana del estudio. No se toman en cuenta las devoluciones.

+ `Ventas4`: La cantidad total (en soles con céntimos) vendida por la bodega en la cuarta semana del estudio. No se toman en cuenta las devoluciones.

El conjunto de datos está limpio, pero la limpieza generó algunos datos faltantes en las ventas, estos se reportan como `r NA`.

# Estructuras necesarias

Para trabajar en el pre laboratorio 1 y el laboratorio 1 necesitará los siguientes _data frames_:

## El _data frame_ `DF`

Este _data frame_ contiene todos los datos del archivo `BodegasEP.csv` y se debe cargar directamente mediante la función `read_csv` de la libería **readr**. Para poder hacer esto deben tener el archivo en una ubicación conocida, preferiblemente el directorio de trabajo.

Recuerden que la función `str` puede ser útil para entender los diversos detalles de una estructura en **R**.

La función `complete.cases` también es conveniente pues permite detectar en donde hay datos faltantes, de manera similar a `is.na`.

## El _data frame_ `DFT`

Este _data frame_ se crea a partir de `DF` usando la función `complete.cases` para eliminar los registros con datos faltantes y usando la función `cbind` para anexar una columna adicional donde se encuentra la suma de las columnas `Ventas1`, `Ventas2`, `Ventas3` y `Ventas4`.

De esta manera `DFT` tiene una columna más que `DF` y algunas filas menos que `DF`.

La función `stri_length` podría ser útil para manipular algunas cosas relacionadas con `DFT`.

## El _data frame_ `DFD`

Este _data frame_ se obtiene a partir de `DFT` utilizando la función `aggregate`.

En `DFD` deberían haber solo dos columnas (dos variables). La primera es el `Distrito`, que es el valor que hemos utilizado para sumar las ventas mensuales. La segunda es `Total Ventas` y tiene los valores acumulados de las ventas, por distrito.

En el caso de las filas, `DFD` también tiene pocas, ya que en realidad trabaja con el número de distritos disponibles en el estudio.

> # **Preguntas**

Cargue el archivo a un *data frame* en **R** y responda las siguientes preguntas:

Primero, se lee el archivo usando la función *read_csv* de la librería `readr``

Se carga la librería:

```{r, message=FALSE}
library(readr)
library(dplyr)
```

Luego, se lee el archivo:

```{r}

DF<-read_csv(file="BodegasEP.csv")

# read_csv: se utiliza para leer un archivo en formato con separación de comas (.csv); toda la información del archivo se almacena en la variable DF.

# Importante: Si el archivo a leerse tiene separación de punto y coma, se usa la función read_csv2
```

> ## **1. ¿Cuántas variables numéricas tiene el _data frame_?**

Se recomienda responder esta pregunta de manera analítica y no con comandos de **"r"**, pues el software no analiza la naturaleza de la variable, solo identifica en función a cómo se presentan las variables en la base de datos.
Se puede apoyar con los comandos `str` o `summary` de R-base, estos indican el tipo de variable que **"r"** identifica.   

```{r}
#str, devuelve los tipos de variables de la base de datos.
str(DF)
#summary, da un resumen general de las variable y también indica el tipo de variable que "r" identifica. 
summary(DF)
```

Una solución más óptima, pues devuelve la cantidad de variables numéricas, es usar el comando `sum` acompañado del comando `sapply` y del argumento `FUN`

```{r}
#sapply, devuelve una lista del mismo tamaño de "X", y cada salida es el resultado de aplicar el argumento "FUN".

#is.numeric, verifica si una variable es del tipo "numérico", devuelve un tipo booleano (False, True).
sum(sapply(X=DF, FUN=is.numeric))
```

> ## **2. ¿Cuántos niveles tiene el factor `Distrito`?**  

Una forma simple de obtener los niveles del factor `Distrito` es usando la función `unique`:

```{r}
unique(DF$Distrito)
```

Otra forma de resolver esta pregunta es la siguiente: 

Primero, se debe convertir en tipo _factor_ la variable `Distrito`, debido a que la función _read_csv_ reconoce las variables cualitativas como tipo `character`. 

```{r}
DF$Distrito<-factor(DF$Distrito)

# factor: se usa para convertir una variable en factor 
```

Luego, se analiza la longitud del vector que indica los niveles de los distritos.
```{r}
length(levels(DF$Distrito))

#length: devuelve el largo de la variable "Distrito"
#levels: permite vectorizar la información de la variable Distrito, solo devuelve los nombre de la variable "Distrito" 
```

Asimismo, otra forma de obtener los niveles del factor `Distrito` es usando las funciones `select`, `unique` y `arrange` concatenado por el operador '%>%'.

```{r}
DF%>%select(Distrito)%>%unique()%>%arrange(Distrito)

#select: selecciona la(s) columna(s) especificada(s)
#unique: obtiene los valores únicos de una variable dada
#arrange: ordenar el objeto según la columna especificada
```

> ## **3. ¿Cuántas bodegas participaron en el estudio?**

Bastará con revisar las participaciones, asumiendo que verdaderamente las bodegas participaron sólo una vez en el estudio.

```{r}
nrow(DF)

#nrow: devuelve el número de filas que hay en "DF" --> data frame 
```

Usando la función `summarise`, indicando el número de observaciones con el comando `n()` también se puede responder la pregunta.

```{r}
DF%>%summarise(n=n())
```

> ## **4. ¿Cuántos datos faltantes hay? ¿A cuántas bodegas afectan?**

Tenemos dos formas de generar esta información. Siempre revisando los registros incompletos por observación.
```{r}
datosFaltantes<-sum(is.na(DF)) #is.na: devuelve en un vector, la cantidad datos cuyo valor es N/A.
bodegasAfectadas<-sum(!complete.cases(DF))

cat('Hay',datosFaltantes,'datos faltantes y afectan a',bodegasAfectadas,'bodegas.')

#complete.cases: devuelve en un vector, la cantidad de casos que no contienen errores.
#sum: se utiliza para sumar los valores de un vector.
#cat: concatena vectores.
```

> ## **5. ¿Cuántas bodegas tienen todos sus datos completos?**

*Sugerencia: la función `complete.cases` puede ser de utilidad.*

Para resolver esta pregunta es muy útil la función `complete.cases`, que es una función complementaria de la función anterior.
```{r}
sum(complete.cases(DF))
```

> ## **6. ¿Cuántas bodegas, con todos sus datos completos, participaron en Miraflores?**

Basta con utilizar el "and booleano" entre los casos que son completos y los que se encuentran en Miraflores.
```{r}
sum(complete.cases(DF) & DF$Distrito=="Miraflores")

#&, es el operador lógico "y", indica que se debe de cumplir ambas condiciones.
#==, se utiliza como condición de igualdad, no confundir con "=".
```

> ## **7. ¿Cuántas bodegas, con todos sus datos completos, participaron en Breña?**

Respuesta similar a la anterior.
```{r}
sum(complete.cases(DF) & DF$Distrito=="Breña")
```

Cree un nuevo *data frame* con los datos completos y anéxele una columna `Ventas` con la suma de ventas de las cuatro semanas.

*Sugerencia: la función `cbind` puede ser de utilidad.*

```{r}
DFL<-DF[complete.cases(DF),]

#Crea un nuevo data frama en función de "DF" y los casos sin errores, recordar que el uso de corchetes [], simboliza una secuencia de condiciones. 

DFT<-cbind(DFL,Ventas=DFL$Ventas1+DFL$Ventas2+DFL$Ventas3+DFL$Ventas4)

#cbind: crea una secuencia de datos en columnas o filas, el código une al dataframe DFL y una columna nuevo llamada "ventas".
```

> ## **8. ¿Cuál es el total de ventas en todos los distritos?**

```{r}
sum(DFT$Ventas)
```

> ## **9. ¿En qué distrito está la bodega con mayor venta semanal? ¿Cómo se llama esa bodega?**

Primero debemos tener en cuenta que hay 4 semanas de venta, no basta con encontrar al de mayor valor en una semana. Para esto debemos encontrar el máximo entre las 4 semanas y a continuación encontrar los índices de quienes han llegado a ese valor en las diferentes semanas para finalmente saber sus nombres.

```{r}
m<-max(DFT[,5:8])
#max: retorna el valor máximo.
#DFT[,5:8]: devuelve los valores de la columnas 5 al 8 del dataframe "DFT"

i<-which(DFT$Ventas1==m | DFT$Ventas2==m | DFT$Ventas3==m | DFT$Ventas4==m) 
#which: devuelve la posición de la condición mencionada dentro del paréntesis ()
#|, es el símbolo del operador lógico "or", el cual devuelve el valor, si una o mas de las condiciones se cumple.

DFT[i,c(2,1)]#devuelve el nombre de la posición "i", indicando las columnas 2 y 1. 
```

Otra forma de responder esta pregunta es usando las funciones de la librería `dplyr`. Primero se genera un subset de datos con la función `select`, y luego se agrupan con `group_by`, para, de esta forma, crear la variable _Maximo_ que es el máximo de las ventas de las 4 semanas con la función `mutate`. Finalmente, se selecciona solo las columnas _Distrito_, _Bodega_ y _Maximo_ con la función `select`, se ordena descendentemente con la función `arrange` y se muestra solo la primera fila, que contiene el máximo, con la función `head`.

```{r}
DF%>%select(Bodega,Distrito,Ventas1,Ventas2,Ventas3,Ventas4)%>%group_by(Bodega,Distrito)%>%mutate(Maximo=max(Ventas1,Ventas2,Ventas3,Ventas4))%>%select(Distrito,Bodega,Maximo)%>%arrange(desc(Maximo))%>%head(n=1)
  
#select: selecciona las variables del dataframe
#group_by: define las variables de agrupamiento
#mutate: crea una variable; en este caso se creó una variable que es el máximo de las ventas de las 4 semanas
#arrange: ordena el dataframe
#head: selecciona las "n" observaciones superiores 
```

> ## **10. ¿En qué distrito esta la bodega con menor venta semanal? ¿Cómo se llama esa bodega?**

Primero debemos tener en cuenta que hay 4 semanas de venta, no basta con encontrar al de menor valor en una semana. Para esto debemos encontrar el mínimo entre las 4 semanas y a continuación encontrar los índices de quienes han llegado a ese valor en las diferentes semanas para finalmente saber sus nombres.

```{r}
m<-min(DFT[,5:8]) #min devuelve el valor mínimo.
i<-which(DFT$Ventas1==m | DFT$Ventas2==m | DFT$Ventas3==m | DFT$Ventas4==m) 
DFT[i,c(2,1)]
```
De la misma manera que en el ejercicio anterior, seguimos el proceso, pero en lugar de crear la variable _Maximo_, se crea la variable _Minimo_, y en lugar de arreglar el subset de datos descendentemente, lo hacemos de manera ascendente.

**Arrange por default ordenar ascendentemente, por lo que no necesita especificarse**

```{r}
DF%>%select(Bodega,Distrito,Ventas1,Ventas2,Ventas3,Ventas4)%>%group_by(Bodega,Distrito)%>%mutate(Minimo=min(Ventas1,Ventas2,Ventas3,Ventas4))%>%select(Distrito,Bodega,Minimo)%>%arrange(Minimo)%>%head(n=1)
```

> ## **11. ¿En qué distrito está la bodega con mayor venta mensual? ¿Cómo se llama esa bodega?**

Esta es una pregunta parecida a las anteriores, con la diferencia que debemos observar en este caso solamente la columna de ventas totales. Finalmente se apunta al distrito y el nombre de la bodega.

```{r}
i<-which.max(DFT$Ventas)

#which.max: devuelve la posición del primer máximo de la variable Ventas del dataframe DFT

DFT[i,c(2,1)]
#devuelve el nombre de la posición "i", indicando las columnas 2 y 1. 
```

Otra forma de obtener el mismo resultado es aplicar la función `filter` para seleccionar la bodega con las ventas mensuales más altas.

```{r}
DFT%>%filter(Ventas==max(Ventas))%>%select(Distrito,Bodega)
```

> ## **12. ¿En qué distrito esta la bodega con menor venta mensual? ¿Cómo se llama esa bodega?**

Esta es una pregunta parecida a las anteriores, con la diferencia que debemos observar en este caso solamente la columna de ventas totales. Finalmente se apunta al distrito y el nombre de la bodega.

```{r}
i<-which.min(DFT$Ventas)

#which.min: devuelve la posición del primer mínimo de la variable Ventas del dataframe DFT

DFT[i,c(2,1)]
#devuelve el nombre de la posición "i", indicando las columnas 2 y 1. 
```

Como en el caso anterior, podemos usar la función `filter`con la condición de _Ventas==min(Ventas)_ para obtener la bodega con las menores ventas mensuales.

```{r}
DFT%>%filter(Ventas==min(Ventas))%>%select(Distrito,Bodega)
```

> ## **13. ¿Qué distrito tiene las mayores ventas en el estudio?**

*Sugerencia: la función `aggregate` puede ser de utilidad.*

La idea es poder generar un nuevo dataframe que tenga la agrupación de ventas por distrito. $Aggregate$ con $FUN=sum$ nos permite agrupar sumando los resultados.

```{r}
DFD<-aggregate(DFT$Ventas, by=list(Distrito=DFT$Distrito), FUN=sum)
#aggregate: divide los datos en subconjuntos, y devuelve los datos según se indique en el paréntesis
names(DFD)<-c("Distrito","Total Ventas") #names: devuelve los nombres de DFD.
DFD
DFD[which.max(DFD$`Total Ventas`),]
#devuelve el nombre de la primera posición máxima de la variable "Total ventas" del data frame DFD
```

Otra forma de obtener la respuesta es usando la función `select` para generar un subset de datos con las variables _Distrito_ y _Ventas_, para luego agruparlo por _Distrito_ usando la función `group_by` y resumirla como la suma de _Ventas_. Finalmente, ordenarlas descendentemente por las ventas totales con la función `arrange` y seleccionar la primera fila con la función `head`.

```{r}
DFT%>%select(Distrito,Ventas)%>%group_by(Distrito)%>%summarise(VentasTotales=sum(Ventas))%>%arrange(desc(VentasTotales))%>%head(n=1)
```

> ## **14. ¿Qué distrito tiene las menores ventas en el estudio?**

Utilizando el dataframe ya existente sólo debemos buscar el mínimo.

```{r}
DFD[which.min(DFD$`Total Ventas`),]
#devuelve el nombre de la primera posición mínima de la variable "Total ventas" del data frame DFD
```

Al igual que en la pregunta anterior, seguimos el proceso usando las mismas funciones, pero en lugar de usar `head`, usamos `tail` que toma la última fila, que contiene la menor de las ventas totales. 

```{r}
DFT%>%select(Distrito,Ventas)%>%group_by(Distrito)%>%summarise(VentasTotales=sum(Ventas))%>%arrange(desc(VentasTotales))%>%tail(n=1)
```

> ## **15. ¿Qué bodegas tienen el nombre más largo? ¿Cúanto vendieron?**

Este es un trabajo más interesante, pues hace un procesamiento con el comando $levels$, $stri_length$ 

Pero antes de poder usar estas funciones, es necesario convertir las variables cualitativas a factor:

```{r}
DFT$Bodega<-factor(DFT$Bodega)
```

Luego, aplicamos los comandos descritos:

```{r}
library(stringi)
stri_length(levels(DFT$Bodega))[which.max(stri_length(levels(DFT$Bodega)))]
#stri_length: devuelve el valor numerico del tamaño de un string (cadena)

levels(DFT$Bodega)[stri_length(levels(DFT$Bodega)) == stri_length(levels(DFT$Bodega))[which.max(stri_length(levels(DFT$Bodega)))]]
#vectoriza cuyo valor sea igual a los máximos valores del tamaño de una cadena de la variable Bodega.
#which.max(stri_length(levels(DFT$Bodega))): devuelve el índice de la primera cadena mas larga.

nombre<-levels(DFT$Bodega)[which.max(stri_length(levels(DFT$Bodega)))]
#levels: vectoriza todo lo nombrado en el paréntesiis
DFT[DFT$Bodega==nombre,c(1,9)]
```

Otra forma de llegar a la solución es usando la función `mutate` para crear la variable _LogitudBodega_ en la que almacenamos la longitud del nombre de la Bodega con el comando `stri_length`. Luego, seleccionamos las variables _Bodega_, _LongitudBodega_ y _Ventas_, para luego filtrarla por la longitud máxima.

```{r}
DFT%>%mutate(LongitudBodega=stri_length(Bodega))%>%select(Bodega,LongitudBodega,Ventas)%>%filter(LongitudBodega==max(LongitudBodega))%>%select(Bodega,Ventas)
```