---
title: "EA1"
---

```{r}
library(readr)
```

```{r}
DF<-read_csv("Lentejas.csv")
```

### 1

observaciones sin limpiar la tabla y tal numero de variables luego un numero de datos faltantes y observaciones incompletas filas para observaciones columnas para variables luego con isna para los datos faltantes y luego sumarlos luego con completecases sum para sumar todos los casos donde hay observaciones incompletas

```{r}
nrow(DF)
ncol(DF)
sum(is.na(DF))
sum(!complete.cases(DF))
```

### 2

Grupo, Registro, Precio, Tienda, Lote, Vencimiento, Estado, Rojas, Azules, Verdes,Amarillas, Naranjas, Rosadas, Etapa, Neto, Postgrado responde Cuantas son numericas:9 entre las numericas tal numero son discretas: 7

```{r}
str(DF)
```

```{r}


# 📌 IDENTIFICACIÓN DE VARIABLES

# La función str(DF) permite ver la estructura del dataset y el tipo de cada variable:

# - num → variable numérica

# - chr → variable de texto (categórica)

# - factor → variable categórica

# ⚠️ IMPORTANTE:

# No todas las variables numéricas (num) son cuantitativas útiles.

# ✔ Variables cuantitativas:

# - Discretas: toman valores enteros (conteos)

# Ej: número de objetos (Rojas, Azules, etc.)

# - Continuas: pueden tomar valores decimales

# Ej: Precio, Peso, Largo

# ❌ Variables que NO se consideran cuantitativas:

# - Identificadores o códigos (ej: Grupo)

# - Variables categóricas codificadas como números (ej: Etapa)

# ✔ En resumen:

# str(DF) ayuda a identificar el tipo de variable,

# pero se necesita interpretación para clasificar correctamente

# en discreta, continua o categórica.

```

### 3

el tamaño de la muestra es

```{r}
# 📌 Tamaño total de la muestra (número de filas)
nrow(DF)

# Cantidad de valores NO NA por cada columna
# is.na(DF) devuelve TRUE donde hay NA
# !is.na(DF) devuelve TRUE donde NO hay NA
# colSums(...) cuenta los TRUE por columna
colSums(!is.na(DF))

# Mínimo número de datos disponibles entre todas las variables
# (la columna con más valores faltantes)
min(colSums(!is.na(DF)))

# Nombre de la variable con más datos faltantes
# which.min(...) obtiene la posición del mínimo
# names(...) devuelve el nombre de la columna
names(which.min(colSums(!is.na(DF))))

# Número de filas completas (sin ningún NA)
# complete.cases(DF) devuelve TRUE si la fila no tiene NA
# sum(...) cuenta cuántas filas están completas
sum(complete.cases(DF))
```

### 4

mediana ultimo

```{r}
# 📌 Mediana de la variable Rojas
# median(...) calcula el valor central de los datos ordenados
# na.rm = TRUE ignora los valores faltantes (NA)
median(DF$Rojas, na.rm = TRUE)





# 📌 (Extra) Coeficiente de variación de Rojas
# sd(...) calcula la desviación estándar
# mean(...) calcula el promedio
# CV mide la variabilidad relativa
cv_rojas <- (sd(DF$Rojas, na.rm = TRUE) / mean(DF$Rojas, na.rm = TRUE)) * 100

# Redondeamos a 2 decimales
round(cv_rojas, 2)
```

### 6

ra.rm es para limpiarlo

```{r}
# 📌 Crear una nueva variable "Total"
# Suma la cantidad de cada color por fila (observación)
DF$Total <- DF$Rojas + DF$Azules + DF$Verdes + DF$Amarillas + DF$Naranjas

# 📌 Contar cuántas filas tienen valores válidos (sin NA en Total)
# is.na(...) detecta valores faltantes
# !is.na(...) identifica valores válidos
# sum(...) cuenta cuántos TRUE hay
sum(!is.na(DF$Total))

# 📌 Calcular el promedio del total de colores
# mean(...) calcula el promedio
# na.rm = TRUE ignora los valores NA
# round(..., 2) redondea a 2 decimales
round(mean(DF$Total, na.rm = TRUE), 2)
```

### 7

```{r}
# 📌 Número de valores atípicos (outliers) en Rojas
length(boxplot.stats(DF$Rojas)$out)

# 📌 Primer cuartil (Q1) de Rojas
# 0.25 representa el 25% de los datos
# na.rm = TRUE ignora valores faltantes
quantile(DF$Rojas, 0.25, na.rm = TRUE)
```

### 8

PP como neto/ total media

```{r}
# 📌 Crear la variable PP (proporción)
DF$PP <- DF$Neto / DF$Total   # Calcula PP como Neto dividido entre Total (fila por fila)

# 📌 Contar cuántos valores válidos tiene PP
sum(!is.na(DF$PP))            # Cuenta cuántos valores NO son NA (datos disponibles)

# 📌 Promedio (media)
mean(DF$PP, na.rm = TRUE)     # Calcula el promedio de PP ignorando valores faltantes

# 📌 Mediana
median(DF$PP, na.rm = TRUE)   # Calcula el valor central de PP (50% de los datos)

# 📌 Desviación estándar
sd(DF$PP, na.rm = TRUE)       # Mide qué tan dispersos están los valores respecto al promedio

# 📌 Varianza
var(DF$PP, na.rm = TRUE)      # Mide la variabilidad total (es el cuadrado de la desviación estándar)

# 📌 Cuartiles (Q1, Q2, Q3)
quantile(DF$PP, probs = c(0.25, 0.5, 0.75), na.rm = TRUE)
# 0.25 → Q1 (25%), 0.5 → mediana, 0.75 → Q3 (75%)

# 📌 Rango (mínimo y máximo)
range(DF$PP, na.rm = TRUE)    # Devuelve el valor mínimo y máximo de PP

# 📌 Amplitud (rango numérico)
diff(range(DF$PP, na.rm = TRUE))  
# Calcula la diferencia entre máximo y mínimo

# 📌 Outliers (valores atípicos)
boxplot.stats(DF$PP)$out      # Extrae los valores atípicos
length(boxplot.stats(DF$PP)$out)  
# Cuenta cuántos outliers hay

# 📌 Histograma (distribución)
hist(DF$PP)                   # Muestra cómo se distribuyen los valores de PP

# 📌 Resumen general
summary(DF$PP)                # Da un resumen completo: min, Q1, mediana, media, Q3, max

# 📌 Coeficiente de variación
cv_pp <- (sd(DF$PP, na.rm = TRUE) / mean(DF$PP, na.rm = TRUE)) * 100  
# Calcula la variabilidad relativa en porcentaje
round(cv_pp, 2)               # Redondea a 2 decimales
```

```{r}
View(DF)
```
