---
title: "EA1"
format: html
editor: visual
---

**Joel Modesto Cayllahua Hilario**

## Carga de librerías

```{r}
library(readr)
library(dplyr)
library(modeest)
library(ggplot2)
library(stringr)
```

## Carga de datos

```{r}
DF <- read_csv("mental_health_vf.csv")
```

**Total de datos faltantes (en toda la base)**

```{r}
na_total <- sum(is.na(DF))
na_total
```

**Porcentaje de datos faltantes respecto a todos los datos**

```{r}
porc_na_total <- round(na_total / (nrow(DF) * ncol(DF)) * 100, 2)
porc_na_total
```

**Filas con al menos un NA (personas con info incompleta**

```{r}
filas_incompletas <- sum(!complete.cases(DF))
filas_incompletas

```

**Porcentaje de filas incompletas**

```{r}
porc_filas_incompletas <- round(filas_incompletas / nrow(DF) * 100, 2)
porc_filas_incompletas
```

**Tamaño efectivo por variable (cuántos NO NA tiene cada columna)**

```{r}
tam_efectivo <- colSums(!is.na(DF))
tam_efectivo
```

**Variable con menor tamaño efectivo**

```{r}
var_menor <- names(which.min(tam_efectivo))
var_menor
```

**Tamaño efectivo mínimo, Porcentaje respecto al total de esa variable,NA por fila (por persona), Promedio de NA por observación, Cantidad de observaciones con exactamente 2 NA**

```{r}
min_tam <- min(tam_efectivo)
min_tam

# 
porc_min <- round(min_tam / nrow(DF) * 100, 2)

cat("Porcentaje: ", porc_min, "\n")

# 
na_por_fila <- rowSums(is.na(DF))

# 
prom_na <- round(mean(na_por_fila), 2)
prom_na

#
exact_2_na <- sum(na_por_fila == 2)
exact_2_na


```

**CV de edad, CV de tiempo_dormir**

```{r}

# 
cv_edad <- round(sd(DF$Edad, na.rm = TRUE) / mean(DF$Edad, na.rm = TRUE), 2)
cv_edad

# 
cv_dormir <- round(sd(DF$Tiempo_dormir, na.rm = TRUE) / mean(DF$Tiempo_dormir, na.rm = TRUE), 2)
cv_dormir
```

**Media, Mediana, Cuartiles, Q1, Q3, Rango intercuartil, coeficiente de variacion**

```{r}

# Media
round(mean(DF$Tiempo_pantalla, na.rm = TRUE), 2)

# Mediana
round(median(DF$Tiempo_pantalla, na.rm = TRUE), 2)

# Cuartiles
q <- round(quantile(DF$Tiempo_pantalla, c(0.25, 0.75), na.rm = TRUE), 2)


# Q1 y Q3
Q1 <- q[1]
Q3 <- q[2]

Q1
Q3

# Rango intercuartil
IQR_tp <- round(Q3 - Q1, 2)
IQR_tp

# Coeficiente de variación
cv_tp <- round(sd(DF$Tiempo_pantalla, na.rm = TRUE) / mean(DF$Tiempo_pantalla, na.rm = TRUE), 2)
cv_tp

```

**Estudiantes que duermen \<= 4 horas, Masculino O actividad física "Bajo"**

```{r}
# 
estudiantes_poco_sueno <- sum(DF$Ocupacion == "Estudiante" & DF$Tiempo_dormir <= 4, na.rm = TRUE)
estudiantes_poco_sueno


#
masc_o_bajo <- sum(DF$Sexo == "Masculino" | DF$Actividad_fisica == "Bajo", na.rm = TRUE)
masc_o_bajo
```

**Ordenar en forma ascendente el promedio del tiempo en redes de las personas según la ocupación:**

```{r}

DF %>%
  group_by(Ocupacion) %>%
  summarize(prom_redes = mean(Tiempo_redes, na.rm = TRUE)) %>%
  arrange(prom_redes)
```

**ordenar en forma descendente el promedio del tiempo dedicado al trabajo o estudio según el nivel de actividad física.**

```{r}
DF %>%
  group_by(Actividad_fisica) %>%
  summarize(prom_trabajo = mean(Tiempo_trabajo_estudio, na.rm = TRUE)) %>%
  arrange(desc(prom_trabajo))
```
