---
title: "Solución Q2 - Horario 5"
format: html
editor: visual
---

```{r}
library(readr)
library(dplyr)
```

```{r}
DF <- read_csv("Banking_Dataset_final.csv")
head(DF)
```

```{r}
colSums((is.na(DF)))
```

```{r}
Tabla0 <- table(DF$job, DF$marital)
Tabla0
```

```{r}
Tabla0_con_subtotal <- addmargins (Tabla0)
Tabla0_con_subtotal
```

### Pregunta N°1

Si se selecciona un cliente al azar, entonces la probabilidad de que el cliente tenga estado civil ("marital") casado ("married") es **0.62**.

Por otro lado, si se selecciona un cliente al azar, entonces la probabilidad de que el cliente tenga trabajo ("job") en gestión ("management") es **0.22**.

```{r}
Prob_casado1 <- 2797/4521
Prob_casado1
  
Prob_casado2 <- nrow(DF[DF$marital =="married",])/nrow(DF)
Prob_casado2

Prob_manag1 <- 975/4521
Prob_manag1
  
Prob_manag2 <- nrow(DF[DF$job =="management",])/nrow(DF)
Prob_manag2
```

### Pregunta N°2

Si se selecciona un cliente al azar, entonces la probabilidad de que el cliente tenga estado civil ("marital") casado ("married") **y** que tenga trabajo ("job") en gestión ("management") es **0.12**

Por tanto, si se selecciona un cliente al azar entonces la probabilidad de que el cliente tenga estado civil ("marital") casado ("married") **o** que tenga trabajo ("job") en gestión ("management") es **0.71**

```{r}
prob_marital_y_job1 <- 563/4521
prob_marital_y_job1

prob_marital_y_job2 <- nrow(DF[DF$marital =="married" & DF$job =="management",])/nrow(DF)
prob_marital_y_job2

prob_marital_o_job <-  Prob_casado1 + Prob_manag1 - prob_marital_y_job1
prob_marital_o_job
```

### Pregunta N°3

Si se selecciona un cliente al azar y sabemos que tiene estado civil ("marital") soltero ("single"), entonces, la probabilidad de que tenga trabajo ("job") como técnico ("technician") es **0.23**

Mientras si se selecciona un cliente al azar y sabemos que tiene trabajo ("job") como técnico ("technician"), entonces, la probabilidad de que tenga estado civil ("marital") soltero ("single") es **0.35**

```{r}
prob_tecnico_dado_soltero1 <- 270/1196
prob_tecnico_dado_soltero1

prob_tecnico_dado_soltero2 <- nrow(DF[DF$marital =="single" & DF$job =="technician",])/nrow(DF[DF$marital =="single",])
prob_tecnico_dado_soltero2

prob_soltero_dado_tecnico1 <- 270/772
prob_soltero_dado_tecnico1

prob_soltero_dado_tecnico2 <- nrow(DF[DF$marital =="single" & DF$job =="technician",])/nrow(DF[DF$job =="technician",])
prob_soltero_dado_tecnico2
```

### Pregunta N°4

Si del total de clientes, se seleccionan al azar **50**, entonces la probabilidad de que **30** de ellos tengan estado civil ("marital") casado ("married") y los otros **20** cualquiera de los otros estados ("divorced", "single") es \_\_ **0.11 .**

Por otro lado, si del total de clientes, se seleccionan al azar **50**, entonces la probabilidad de que **10** de ellos tengan trabajo ("job") en gestion ("management") y los otros **40** cualquiera de los otros trabajos ("housemaid", "retired", "student", etc) es \_\_ **0.14 .**

```{r}
choose(2797,30)*choose(1724,20)/choose(4521,50)
choose(975,10)*choose(3546,40)/choose(4521,50)
```

### Pregunta N°5

Para crear una contraseña con 3 caracteres, se elige:

-   la primera una letra (26 opciones),

-   el segundo un número (10 opciones: 0 a 9),

-   y el tercero un símbolo entre 5 disponibles.

    Por tanto se pueden formar \_\_ **1300** contraseñas diferentes

    ```{r}
    26*10*5
    ```

Por otro lado, en un concurso permite elegir **un solo premio** entre:

-   11 libros,

-   7 audífonos,

-   o 9 camisetas.

    Por tanto, se pueden tener \_\_ **27** opciones distintas de premio.

### Pregunta 6

En una clase de Estadística de **20** alumnos, se escogen de manera aleatoria a **4** para formar un grupo que se encargará de realizar una investigación relacionada a algoritmos de predicción.

Por tanto, se púeden formar \_\_ **4845** grupos distintos.

```{r}
choose(20,4)
```

Por otro lado, en una competencia con **15** participantes, la cantidad de formas distintas que se pueden asignar los **3** primeros lugares (oro, plata y bronce) es de \_\_ **2730**

```{r}
choose(15,3)*factorial(3)
```

### Pregunta 7

Evaluar si es verdadero o falso cada uno de las afirmaciones siguientes:

-   Si A y B son eventos mutuamente excluyentes se cumple que: A ꓵ B = ф y P(A ꓵ B) = 0 \_\_ VERDADERO
-   Si A y B son eventos mutuamente excluyentes se cumple que: P(A ꓵ B) = P(A) + P(B) \_\_ FALSO
-   Dados dos eventos A y B independientes, con P(A)\>0 y P(B)\>0 se cumple que P(B \| A) = P(B) y P(A \| B) = P(A) \_\_ VERDADERO
-   Dados dos eventos A y B independientes, se cumple que P(A U B) = P(A) \* P(B) \_\_ FALSO

### Pregunta 8

Una empresa usa dos servidores independientes como respaldo. La probabilidad de que el primer servidor falle es 0.25 y de que falle el segundo es 0.15. A partir de ello determinar:

La probabilidad de que falle al menos uno de los servidores es \_\_ **0.3625**

La probabilidad de que ninguno de los servidores falle es \_\_ **0.6375**

La probabilidad de que falle solo uno de los servidores es \_\_ **0.325**

La probabilidad de que solo el primer servidor falle y el segundo no falle es \_\_ **0.2125**

```{r}
# Se pide P(A U B) = P(A) + P(B) - P(A ꓵ B)
# Por independencia:  P(A U B) = P(A) + P(B) - P(A)*P(B)
P_al_menos_uno_falla <- 0.25 + 0.15 - 0.25*0.15
P_al_menos_uno_falla
```

```{r}
# Se pide 1 - P(A U B)
P_ninguno_falla <- 1 - 0.3625
P_ninguno_falla
```

```{r}
# Se pide P(A Δ B) = P(A) + P(B) - 2*P(A ꓵ B)
# Por independencia P(A Δ B) = P(A) + P(B) - 2*P(A)*P(B)
P_solo_una_falla <- 0.25 + 0.15 - 2*0.25*0.15
P_solo_una_falla
```

```{r}
# Se pide P(A ꓵ Bᶜ) 
# Por independencia:  P(A ꓵ Bᶜ) = P(A) * P(Bᶜ)
P_solo_1ero_falla <- 0.25*(1-0.15)
P_solo_1ero_falla
```
