---
title: "TA2"
format: html
editor: visual
---


**Joel Modesto Cayllahua Hilario**

## Carga de librerías

```{r}
library(readr)
library(dplyr)
library(modeest)
library(ggplot2)
library(stringr)
```

## Carga de datos

```{r}
DF <- read_csv("Cuy_InicialYPiloto.csv")
```

## Pregunta 1

**Dimensiones de la tabla**

```{r}
nrow(DF)
ncol(DF)
```

**Estructura y tipos de variables**

```{r}
str(DF)
```

**Observaciones incompletas (con al menos 1 NA)**

```{r}
sum(!complete.cases(DF))
```

## Pregunta 2

**Distribución de registros por día y por mes**

```{r}
table(format(DF$Fecha, format = "%m-%d", tz = ""))
table(format(DF$Fecha, format = "%m", tz = ""))
```

**Identificación del mes del piloto (mayo: ~821 cuyes/día vs ~310/día en feb-mar)**

```{r}
t_mes <- table(format(DF$Fecha, format = "%m", tz = ""))
t_mes
mes_piloto <- "05"
mes_piloto
```

**Separación de datos: sistema original (feb-mar) vs piloto (mayo)**

```{r}
DF_original <- DF %>% filter(format(Fecha, "%m", tz = "") != mes_piloto)
DF_piloto   <- DF %>% filter(format(Fecha, "%m", tz = "") == mes_piloto)

nrow(DF_original)
nrow(DF_piloto)
```

**Total de datos faltantes (celdas NA) por sistema**

```{r}
sum(is.na(DF_original))
sum(is.na(DF_piloto))
```

**Porcentaje de datos faltantes: total, original y piloto**

```{r}
round(sum(is.na(DF))          / (nrow(DF)          * ncol(DF)) * 100, 2)
round(sum(is.na(DF_original)) / (nrow(DF_original) * ncol(DF_original)) * 100, 2)
round(sum(is.na(DF_piloto))   / (nrow(DF_piloto)   * ncol(DF_piloto))   * 100, 2)
```

**Registros limpios (observaciones completas) por sistema**

```{r}
limpios_original <- sum(complete.cases(DF_original))
limpios_piloto   <- sum(complete.cases(DF_piloto))
limpios_original
limpios_piloto
```

**Costo por registro limpio de un cuy**

```{r}
round(10100 / limpios_original, 2)
round(10100 / limpios_piloto, 2)
```

## Pregunta 3

**Distribución de razas y probabilidades simples**

```{r}
n <- nrow(DF)

t_raza <- table(DF$Raza)
t_raza

PA <- round(sum(DF$Raza == "andino",  na.rm = TRUE) / n, 2)
PB <- round(sum(DF$Raza == "peruano", na.rm = TRUE) / n, 2)
PC <- round(1 - PA, 2)
PD <- round(1 - PB, 2)

PA; PB; PC; PD
```

**Probabilidades de unión e intersección (A y B son disjuntos)**

```{r}
P_AiB <- 0
P_AiB

P_AuB <- round(PA + PB, 2)
P_AuB
```

**Probabilidades con complementos C y D**

```{r}
P_CuD <- 1 - P_AiB
P_CuD

P_CiD <- round(1 - P_AuB, 2)
P_CiD
```

## Pregunta 4

**Probabilidades simples: G (blanco en pelaje), H (negro), K (marrón)**

```{r}
n <- nrow(DF)  # redefinir por si no se corrió Pregunta 3 antes

# G: blanco, pintado (blanco+marrón), tricolor (blanco+negro+marrón)
# H: negro, tricolor
# K: marrón, pintado, tricolor
# marrón oscuro NO se considera marrón (es categoría distinta en codebook)

PG <- round(sum(DF$Color %in% c("blanco", "pintado", "tricolor"), na.rm = TRUE) / n, 2)
PH <- round(sum(DF$Color %in% c("negro",  "tricolor"),            na.rm = TRUE) / n, 2)
PK <- round(sum(DF$Color %in% c("marrón", "pintado", "tricolor"), na.rm = TRUE) / n, 2)

PG; PH; PK
```

**Intersecciones**

```{r}
# G ∩ H = tricolor (único con blanco Y negro)
# H ∩ K = tricolor (único con negro Y marrón)
# G ∩ H ∩ K = tricolor
P_GiH   <- round(sum(DF$Color == "tricolor",                          na.rm = TRUE) / n, 2)
P_GiK   <- round(sum(DF$Color %in% c("pintado", "tricolor"),          na.rm = TRUE) / n, 2)
P_HiK   <- round(sum(DF$Color == "tricolor",                          na.rm = TRUE) / n, 2)
P_GiHiK <- round(sum(DF$Color == "tricolor",                          na.rm = TRUE) / n, 2)

P_GiK   # P(G ∩ K)
```

**Uniones**

```{r}
P_GuH   <- round(PG + PH - P_GiH, 2)
P_GuK   <- round(PG + PK - P_GiK, 2)
P_HuK   <- round(PH + PK - P_HiK, 2)
P_GuHuK <- round(PG + PH + PK - P_GiH - P_GiK - P_HiK + P_GiHiK, 2)

P_GuH; P_GuK; P_HuK; P_GuHuK
```

**Diferencias de conjuntos**

```{r}
# (G ∪ H ∪ K) \ G = en G∪H∪K pero NO en G
P_GuHuK_minusG <- round(P_GuHuK - PG, 2)

# (G ∪ H ∪ K) \ H = en G∪H∪K pero NO en H
P_GuHuK_minusH <- round(P_GuHuK - PH, 2)

P_GuHuK_minusG; P_GuHuK_minusH
```

## Pregunta 5

**Probabilidades marginales de cada evento**

```{r}
n <- nrow(DF)  # redefinir por si no se corrió Pregunta 3 antes

# L = rojizo, M = gris, N = crema (Color)
# S = andino, W = angora  (Raza)

PL <- round(sum(DF$Color == "rojizo", na.rm=TRUE) / n, 2)
PM <- round(sum(DF$Color == "gris",   na.rm=TRUE) / n, 2)
PN <- round(sum(DF$Color == "crema",  na.rm=TRUE) / n, 2)
PS <- round(sum(DF$Raza  == "andino", na.rm=TRUE) / n, 2)
PW <- round(sum(DF$Raza  == "angora", na.rm=TRUE) / n, 2)

PL; PM; PN; PS; PW
```

**P(L|S) vs P(L) — independencia de L y S**

```{r}
n_S   <- sum(DF$Raza  == "andino",                            na.rm=TRUE)
n_L   <- sum(DF$Color == "rojizo",                            na.rm=TRUE)

PL_gS <- round(sum(DF$Raza == "andino"  & DF$Color == "rojizo", na.rm=TRUE) / n_S, 2)
PS_gL <- round(sum(DF$Color == "rojizo" & DF$Raza  == "andino", na.rm=TRUE) / n_L, 2)

PL_gS; PL
PS_gL; PS
```

**P(N|S) vs P(N) — independencia de N y S**

```{r}
PN_gS <- round(sum(DF$Raza == "andino" & DF$Color == "crema", na.rm=TRUE) / n_S, 2)

PN_gS; PN
```

**P(W|M) vs P(W) y P(M|W) vs P(M) — independencia de W y M**

```{r}
n_M   <- sum(DF$Color == "gris",   na.rm=TRUE)
n_W   <- sum(DF$Raza  == "angora", na.rm=TRUE)

PW_gM <- round(sum(DF$Color == "gris"   & DF$Raza  == "angora", na.rm=TRUE) / n_M, 2)
PM_gW <- round(sum(DF$Raza  == "angora" & DF$Color == "gris",   na.rm=TRUE) / n_W, 2)

PW_gM; PW
PM_gW; PM
```

## Pregunta 6

**Boxplot de Tiempo por día de recolección (Fase I = azul, Piloto = naranja)**

```{r}
boxplot(DF$Tiempo ~ format(DF$Fecha, format = "%m-%d", tz = "")
        , varwidth = TRUE
        , las = 3
        , main = "Tiempos de recolección por equipo"
        , ylab = "tiempo entre cuyes consecutivos (min)"
        , xlab = "fecha de recolección"
        , col = c(rep("lightblue", 16), rep("orange", 5))
        )
legend("topright"
       , legend = c("Fase I", "Piloto")
       , fill = c("lightblue", "orange")
       , bty = "n"
       )
```

## Pregunta 7

**Histograma del piloto con modelo exponencial**

```{r}
Ts <- DF$Tiempo[format(DF$Fecha, format = "%m", tz = "") == "05"]
hist(Ts
     , breaks = 30
     , prob   = TRUE
     , ylab   = "densidad"
     , xlab   = "tiempos entre cuyes por equipo (min)"
     , main   = "Comparación entre la densidad teórica y el histograma de tiempos"
     )
Xs <- seq(0, 30, by = 0.25)
lines(Xs
      , dexp(Xs, rate = 1/mean(Ts, na.rm = TRUE)), col = "black", lwd = 2)
abline(v   = c(mean(Ts, na.rm = TRUE)
               , qexp(0.5, 1/mean(Ts, na.rm = TRUE)))
       , col = c("blue", "red")
       , lwd = 2)
legend("topright"
       , legend = c("media teórica", "mediana teórica", "densidad teórica")
       , col    = c("blue", "red", "black")
       , lwd    = 2
       , bty    = "n")
```

**Valores clave del modelo**

```{r}
lambda   <- 1 / mean(Ts, na.rm = TRUE)
media_teo   <- mean(Ts, na.rm = TRUE)          # = 1/lambda
mediana_teo <- qexp(0.5, rate = lambda)         # = ln(2)/lambda
mediana_emp <- median(Ts, na.rm = TRUE)

round(media_teo,   2)
round(mediana_teo, 2)
round(mediana_emp, 2)
round(abs(mediana_emp - mediana_teo), 4)        # diferencia mediana emp vs teo
```

**Ancho de clases del histograma**

```{r}
h <- hist(Ts, breaks = 30, plot = FALSE)
round(diff(h$breaks)[1], 4)   # ancho de la primera clase
length(h$breaks) - 1          # numero real de clases
```

**Probabilidades del modelo (P entre 1.5 y 2 min)**

```{r}
# Modelo exponencial
p_modelo <- round(pexp(2, rate = lambda) - pexp(1.5, rate = lambda), 2)
p_modelo

# Empírica (histograma)
p_emp <- round(mean(Ts >= 1.5 & Ts <= 2, na.rm = TRUE), 2)
p_emp
```

**Propiedad matemática: P(T > media) = 1/e**

```{r}
round(1/exp(1), 4)              # valor teórico
round(pexp(media_teo, rate = lambda, lower.tail = FALSE), 4)  # verificación
```

## Pregunta 8

**Probabilidad de negro y modelo Binomial(40, p)**

```{r}
n <- nrow(DF)

# P(negro) = color exactamente negro
p_negro <- round(sum(DF$Color == "negro", na.rm = TRUE) / n, 2)
p_negro
```

```{r}
# X ~ Binomial(n=40, p=p_negro)
# P(X = 5): probabilidad exacta de obtener 5 negros
P_X5 <- round(dbinom(5, size = 40, prob = p_negro), 2)
P_X5

# P(X >= 5): % de muestras con al menos 5 negros
P_al_menos_5 <- round(pbinom(4, size = 40, prob = p_negro, lower.tail = FALSE) * 100, 2)
P_al_menos_5
```

```{r}
# Media y varianza del modelo Binomial
media_bin    <- round(40 * p_negro, 2)
varianza_bin <- round(40 * p_negro * (1 - p_negro), 2)
media_bin
varianza_bin
```

## Pregunta 9

**Geométrica general: intentos hasta obtener un cuy andino**

```{r}
n <- nrow(DF)

PS <- round(sum(DF$Raza == "andino", na.rm = TRUE) / n, 2)
PS
media_geo1 <- round(1 / PS, 2)   # E[X] = 1/p
media_geo1
```

**Geométrica condicionada a negro: intentos hasta andino entre negros**

```{r}
p_and_neg <- round(
  sum(DF$Raza == "andino" & DF$Color == "negro", na.rm = TRUE) /
  sum(DF$Color == "negro", na.rm = TRUE), 2)

p_and_neg
media_geo2 <- round(1 / p_and_neg, 2)
media_geo2
```

**Comparación: P(andino|negro) vs P(andino)**

```{r}
PS          # P(andino) incondicional
p_and_neg   # P(andino | negro) condicional
```

## Pregunta 10

**Filtro: Largo de machos peruanos**

```{r}
Ls <- DF$Largo[(DF$Raza == "peruano") & (DF$Sexo == "macho")]
```

**Histograma con modelo normal (código del enunciado)**

```{r}
hist(Ls
     , prob = TRUE
     , main = "Largos de machos peruanos"
     , xlab = "Largo (cm)"
     , ylab = "densidad"
     , ylim = c(0, 0.15)
     )
Xs <- seq(15, 40, by = 0.1)
lines(Xs, dnorm(Xs, mean(Ls, na.rm = TRUE), sd(Ls, na.rm = TRUE)), lwd = 2)
abline(v   = c(mean(Ls, na.rm = TRUE), median(Ls, na.rm = TRUE))
       , col = c("red", "blue"), lwd = 2)
legend("topright"
       , legend = c("media teórica", "mediana teórica", "densidad teórica")
       , col    = c("blue", "red", "black")
       , lwd = 2, bty = "n")
```

**Tamaño efectivo de muestra (sin NAs)**

```{r}
sum(!is.na(Ls))
```

**Media, mediana y desviación estándar**

```{r}
mu_Ls <- mean(Ls,   na.rm = TRUE)
me_Ls <- median(Ls, na.rm = TRUE)
sd_Ls <- sd(Ls,     na.rm = TRUE)

round(mu_Ls, 2)
round(me_Ls, 2)
round(sd_Ls, 2)
round(abs(mu_Ls - me_Ls), 4)   # diferencia media-mediana (simetría)
```

**P(18.5 ≤ Largo ≤ 35.5) según modelo normal**

```{r}
round((pnorm(35.5, mu_Ls, sd_Ls) - pnorm(18.5, mu_Ls, sd_Ls)) * 100, 2)
```

**P(Largo < 0) según modelo normal**

```{r}
round(pnorm(0, mu_Ls, sd_Ls), 10)   # probabilidad de valor negativo
```
