---
title: "Laboratorio Datos Diversos"
date: "`r format(Sys.time(), '%d %B, %Y')`"
output:
  html_document:
    toc: true
    toc_float: true
    number_sections: false
    theme: yeti
---

Se carga la librería *readr* y *dplyr*

```{r, message=FALSE}
library(readr)
library(dplyr)
```

Luego, se usa la función `read_csv` para cargar los datos.

```{r}
DF <- read_csv("DD.csv")
```

# Pregunta 1: Carga y estructura de datos

## Número de observaciones y variables  

```{r}
cat('La tabla cargada tiene',nrow(DF),'observaciones y',ncol(DF),'variables.')

#cat: concatena objetos, vectores.
#nrow: devuelve el número de filas de un dataframe
#ncol: devuelve el número de columnas de un dataframe
```

Otra forma de obtener el número de filas y columnas de un dataframe es usando las funciones de la librería `dplyr`.

```{r}
nObservaciones<-DF%>%summarise(n=n()) #se obtiene el número de observaciones 

nVariables<-DF%>%summarise(n=length(DF)) #se obtiene el número de variables

cat('La tabla cargada tiene',unlist(nObservaciones),'observaciones y',unlist(nVariables),'variables.')

#summarise:resume las observaciones según la función dada.
#unlist: devuelve un vector; en este caso se usa porque la creación de los objetos con las funciones de "dplyr" devuelve una lista y no un vector, y la función "cat" solo concatena vectores o cadenas. 
```

## NA's y observaciones incompletas

```{r}
cat('Hay un total de',sum(is.na(DF)),'datos faltantes y',sum(!complete.cases(DF)),'observaciones incompletas.')

#is.na: devuelve los elementos NA
#complete.cases: devuelve en un vector, la cantidad de casos que no contienen errores.
#!: operador de negación lógica (NO)
```

Otra forma de resolver esta pregunta es usando las funciones de la librería `dplyr`. 

```{r}

datosFaltantes<-sum(apply(is.na(DF),MARGIN=1, FUN=sum))

obsIncompletas<-DF%>%filter(!complete.cases(.))%>%nrow

cat('Hay un total de',datosFaltantes,'datos faltantes y',obsIncompletas,'observaciones incompletas.')

#apply: devuelve el resultado de aplicar la función 'FUN' al dataframe especificado, aplicado a MARGIN (1-filas,2-columnas)
```

# Pregunta 2: Tipos de variables

## Tipos de variables

Para calcular el número de variables numéricas y categóricas es necesario hacer una inspección sobre el tipo de variable del _dataframe_. 

```{r}
str(DF)
```

Como se observa, la carga del _dataframe_, mediante el comando `read_csv`, asigna los tipos lógicos y caracter a las variables categóricas. Asimismo, las variables _Periodo_, _Codigo_, _Seccion_ y _Ciclo_ por sus valores numéricos son leídos como tal, pero son categóricas, pues sus resúmenes, como suma o promedio, no tienen ninguna interpretación.

Por lo tanto, corregiremos tales asignaciones:

```{r}
#seleccionamos las columnas numéricas
numCol<-c("Edad","Estatura","Peso","Tiempo")

#seleccionamos las columnas de tipo factor
factCol<-names(DF)[!names(DF) %in% numCol]

#se convierten las variables categóricas a factor
DF[factCol] <- lapply(DF[factCol], FUN=factor)

#se muestra la estructura actualizada
str(DF)

#names: devuelve el nombre del objeto.
#lapply: devuelve una de lista de misma longitud, en la que cada elemento es el resultado de aplicar la función FUN.
```

Como se observa, ahora están correctamente asignados los tipos de cada variable.

Para contar la cantidad de variables numéricas, usaremos el comando `select_if` de la librería `dplyr`.

```{r}
#Obtenemos la cantidad de variables numéricas
nNumericas<-length(select_if(DF,is.numeric))

#Obtenemos la cantidad de variables categóricas
nCategoricas<-length(DF)-nNumericas

#Imprimimos la salida
cat('En la tabla hay',nNumericas,'variables numéricas y',nCategoricas,'variables categóricas.')

#select_if: devuelve un subset de datos según la condición dada.
```

## Variables ordinales

Las variables ordinales son aquellas cuyas categorías presentan un orden.

En este caso, las únicas variables que presentan este orden son:

*Periodo*,*Codigo* y *Ciclo*

Por lo tanto, la respuesta es `3`.

# Pregunta 3: Datos Faltantes 

```{r}
#Alternativa 1
which.max(colSums(is.na(DF))) #colSums, suma por columnas los valores faltantes; which.max, devuelve la posición máxima del valor máximo.

#Alternativa 2
which.max(apply(X=is.na(DF), MARGIN=2, FUN=sum))

cat('La variable con mayor cantidad de datos faltantes es',unlist(names(which.max(colSums(is.na(DF))))),'.')

# apply: devuelve el resultado de aplicar la función "FUN" al objeto "X", "MARGIN"= 1-aplica la función por filas y 2-aplica la función por columnas
# which: devuelve la posición de la condición mencionada dentro del paréntesis ()
```

# Pregunta 4: Observación con más Datos Faltantes 

```{r}
#Alternativa 1
DF[which.max(rowSums(is.na(DF))),"Carrera"] #rowSums, suma por filas los valores faltantes; which.max, devuelve la posición máxima del valor máximo.

#Alternativa 2
DF[which.max(apply(X=is.na(DF), MARGIN=1, FUN=sum)),"Carrera"]

cat('La carrera de la observación con más datos faltantes es',paste(unlist(DF[which.max(rowSums(is.na(DF))),"Carrera"])),'.')

# apply: devuelve el resultado de aplicar la función "FUN" al objeto "X", "MARGIN"= 1-aplica la función por filas y 2-aplica la función por columnas
# which: devuelve la posición de la condición mencionada dentro del paréntesis ()
```

# Pregunta 5: Descriptores 

## Variable Edad

```{r}
cat('Descriptores de la variable Edad:\n\n')

cat('Media:',round(mean(DF$Edad, na.rm=TRUE),2),'\n') #calcula el promedio de la edad, excluyendo los na
cat('Desviación Estándar:',round(sd(DF$Edad, na.rm=TRUE),2),'\n') #calcula la desviación estándar de la edad, excluyendo los na
cat('Mediana:',round(median(DF$Edad, na.rm=TRUE),2),'\n') #calcula la mediana de la edad, excluyendo los na
cat('Rango:',round(range(DF$Edad, na.rm=TRUE),2),'\n') #calcula el rango de la edad, excluyendo los na
cat('Rango Intercuartílico:',round(IQR(DF$Edad, na.rm=TRUE),2),'\n') #calcula el rango intercuartílico de la edad, excluyendo los na
cat('Mínimo:',min(DF$Edad, na.rm = TRUE),'\n') #calcula el mínimo de la edad, excluyendo los na
cat('Máximo:',max(DF$Edad, na.rm = TRUE),'\n') #calcula el máximo de la edad, excluyendo los na

cat('Número de observaciones válidas:',nrow(DF)-sum(is.na(DF$Edad)),'\n') #calcula el número de edades válidas (no na's)
cat('Proporción de observaciones válidas:',round((nrow(DF)-sum(is.na(DF$Edad)))/nrow(DF)*100,2),'\n') #calcula la proporción de edades válidas (no na's)

#round: redondea un valor o vector, "digits" = dígitos al redondear
```

La distribución de la `Edad` es _sesgada a la derecha_, pues se cumple que media > mediana, y los datos están _relativamente concentrados_.

## Variable Estatura

```{r}
cat('Descriptores de la variable Estatura:\n\n')

cat('Media:',round(mean(DF$Estatura, na.rm=TRUE),2),'\n') #calcula el promedio de la estatura, excluyendo los na
cat('Desviación Estándar:',round(sd(DF$Estatura, na.rm=TRUE),2),'\n') #calcula la desviación estándar de la estatura, excluyendo los na
cat('Mediana:',round(median(DF$Estatura, na.rm=TRUE),2),'\n') #calcula la mediana de la estatura, excluyendo los na
cat('Rango:',round(range(DF$Estatura, na.rm=TRUE),2),'\n') #calcula el rango de la estatura, excluyendo los na
cat('Rango Intercuartílico:',round(IQR(DF$Estatura, na.rm=TRUE),2),'\n') #calcula el rango intercuartílico de la estatura, excluyendo los na
cat('Mínimo:',min(DF$Estatura, na.rm = TRUE),'\n') #calcula el mínimo de la estatura, excluyendo los na
cat('Máximo:',max(DF$Estatura, na.rm = TRUE),'\n') #calcula el máximo de la estatura, excluyendo los na

cat('Número de observaciones válidas:',nrow(DF)-sum(is.na(DF$Estatura)),'\n') #calcula el número de estaturas válidas (no na's)
cat('Proporción de observaciones válidas:',round((nrow(DF)-sum(is.na(DF$Estatura)))/nrow(DF)*100,2),'\n') #calcula la proporción de estaturas válidas (no na's)

#round: redondea un valor o vector, "digits" = dígitos al redondear
```

La distribución de la `Estatura` es _sesgada a la izquierda_, pues se cumple que media < mediana, y los datos están _relativamente concentrados_.

## Variable Peso

```{r}
cat('Descriptores de la variable Peso:\n\n')

cat('Media:',round(mean(DF$Peso, na.rm=TRUE),2),'\n') #calcula el promedio del peso, excluyendo los na
cat('Desviación Estándar:',round(sd(DF$Peso, na.rm=TRUE),2),'\n') #calcula la desviación estándar del peso, excluyendo los na
cat('Mediana:',round(median(DF$Peso, na.rm=TRUE),2),'\n') #calcula la mediana del peso, excluyendo los na
cat('Rango:',round(range(DF$Peso, na.rm=TRUE),2),'\n') #calcula el rango del peso, excluyendo los na
cat('Rango Intercuartílico:',round(IQR(DF$Peso, na.rm=TRUE),2),'\n') #calcula el rango intercuartílico del peso, excluyendo los na
cat('Mínimo:',min(DF$Peso, na.rm = TRUE),'\n') #calcula el mínimo del peso, excluyendo los na
cat('Máximo:',max(DF$Peso, na.rm = TRUE),'\n') #calcula el máximo del peso, excluyendo los na

cat('Número de observaciones válidas:',nrow(DF)-sum(is.na(DF$Peso)),'\n') #calcula el número de pesos válidas (no na's)
cat('Proporción de observaciones válidas:',round((nrow(DF)-sum(is.na(DF$Peso)))/nrow(DF)*100,2),'\n') #calcula la proporción de pesos válidas (no na's)

#round: redondea un valor o vector, "digits" = dígitos al redondear
```

La distribución de la `Peso` es _aproximadamente simétrica_, pues la media es aproximadamente igual que la mediana, y los datos están _relativamente concentrados_.

## Variable Tiempo

```{r}
cat('Descriptores de la variable Tiempo:\n\n')

cat('Media:',round(mean(DF$Tiempo, na.rm=TRUE),2),'\n') #calcula el promedio del tiempo, excluyendo los na
cat('Desviación Estándar:',round(sd(DF$Tiempo, na.rm=TRUE),2),'\n') #calcula la desviación estándar del tiempo, excluyendo los na
cat('Mediana:',round(median(DF$Tiempo, na.rm=TRUE),2),'\n') #calcula la mediana del tiempo, excluyendo los na
cat('Rango:',round(range(DF$Tiempo, na.rm=TRUE),2),'\n') #calcula el rango del tiempo, excluyendo los na
cat('Rango Intercuartílico:',round(IQR(DF$Tiempo, na.rm=TRUE),2),'\n') #calcula el rango intercuartílico del tiempo, excluyendo los na
cat('Mínimo:',min(DF$Tiempo, na.rm = TRUE),'\n') #calcula el mínimo del tiempo, excluyendo los na
cat('Máximo:',max(DF$Tiempo, na.rm = TRUE),'\n') #calcula el máximo del tiempo, excluyendo los na

cat('Número de observaciones válidas:',nrow(DF)-sum(is.na(DF$Tiempo)),'\n') #calcula el número de tiempos válidas (no na's)
cat('Proporción de observaciones válidas:',round((nrow(DF)-sum(is.na(DF$Tiempo)))/nrow(DF)*100,2),'\n') #calcula la proporción de tiempos válidas (no na's)

#round: redondea un valor o vector, "digits" = dígitos al redondear
```

La distribución de la `Tiempo` es _sesgada a la derecha_, pues la media es mayor que la mediana, y los datos están _relativamente concentrados_.

# Pregunta 6: Boxplots

## Variable Edad
```{r}
cat('Resumen de Boxplot de la variable Edad:\n\n')

cat('Total de valores atípicos demasiado grandes:',sum(boxplot.stats(DF$Edad)$out>boxplot.stats(DF$Edad)$stats[5]),'\n') #[...]$stats[5] indica el límite o bigote superior 
cat('Total de valores atípicos demasiado pequeños:',sum(boxplot.stats(DF$Edad)$out<boxplot.stats(DF$Edad)$stats[1]),'\n') #[...]$stats[1] indica el límite o bigote inferior
cat('El promedio, sin eliminar los valores atípicos, es:',round(mean(DF$Edad,na.rm = T),2),'\n')
cat('La mediana, sin eliminar los valores atípicos, es:',round(median(DF$Edad,na.rm = T),2),'\n')
cat('El promedio, eliminando los valores atípicos, es:',round(mean(DF$Edad[!(DF$Edad %in% boxplot.stats(DF$Edad)$out)],na.rm = T),2),'\n')
cat('La mediana, eliminando los valores atípicos, es:',round(median(DF$Edad[!(DF$Edad %in% boxplot.stats(DF$Edad)$out)],na.rm = T),2))

#boxplot.stats: devuelve las estadísticas producidas por el gráfico de cajas; "stats"=devuelve los puntos de corte (1:bigote inferior,2:Q1,3:Q2 o mediana,4:Q3,5:bigote superior); "out"=vector de valores atípicos.
```

La mediana es _más_ robusta que el promedio pues es _menos_ sensible a la presencia de valores atípicos.

## Variable Estatura
```{r}
cat('Resumen de Boxplot de la variable Estatura:\n\n')

cat('Total de valores atípicos demasiado grandes:',sum(boxplot.stats(DF$Estatura)$out>boxplot.stats(DF$Estatura)$stats[5]),'\n') #[...]$stats[5] indica el límite o bigote superior 
cat('Total de valores atípicos demasiado pequeños:',sum(boxplot.stats(DF$Estatura)$out<boxplot.stats(DF$Estatura)$stats[1]),'\n') #[...]$stats[1] indica el límite o bigote inferior
cat('El promedio, sin eliminar los valores atípicos, es:',round(mean(DF$Estatura,na.rm = T),2),'\n')
cat('La mediana, sin eliminar los valores atípicos, es:',round(median(DF$Estatura,na.rm = T),2),'\n')
cat('El promedio, eliminando los valores atípicos, es:',round(mean(DF$Estatura[!(DF$Estatura %in% boxplot.stats(DF$Estatura)$out)],na.rm = T),2),'\n')
cat('La mediana, eliminando los valores atípicos, es:',round(median(DF$Estatura[!(DF$Estatura %in% boxplot.stats(DF$Estatura)$out)],na.rm = T),2))

#boxplot.stats: devuelve las estadísticas producidas por el gráfico de cajas; "stats"=devuelve los puntos de corte (1:bigote inferior,2:Q1,3:Q2 o mediana,4:Q3,5:bigote superior); "out"=vector de valores atípicos.
```

La mediana es _más_ robusta que el promedio pues es _menos_ sensible a la presencia de valores atípicos.

## Variable Peso
```{r}
cat('Resumen de Boxplot de la variable Peso:\n\n')

cat('Total de valores atípicos demasiado grandes:',sum(boxplot.stats(DF$Peso)$out>boxplot.stats(DF$Peso)$stats[5]),'\n') #[...]$stats[5] indica el límite o bigote superior 
cat('Total de valores atípicos demasiado pequeños:',sum(boxplot.stats(DF$Peso)$out<boxplot.stats(DF$Peso)$stats[1]),'\n') #[...]$stats[1] indica el límite o bigote inferior
cat('El promedio, sin eliminar los valores atípicos, es:',round(mean(DF$Peso,na.rm = T),2),'\n')
cat('La mediana, sin eliminar los valores atípicos, es:',round(median(DF$Peso,na.rm = T),2),'\n')
cat('El promedio, eliminando los valores atípicos, es:',round(mean(DF$Peso[!(DF$Peso %in% boxplot.stats(DF$Peso)$out)],na.rm = T),2),'\n')
cat('La mediana, eliminando los valores atípicos, es:',round(median(DF$Peso[!(DF$Peso %in% boxplot.stats(DF$Peso)$out)],na.rm = T),2))

#boxplot.stats: devuelve las estadísticas producidas por el gráfico de cajas; "stats"=devuelve los puntos de corte (1:bigote inferior,2:Q1,3:Q2 o mediana,4:Q3,5:bigote superior); "out"=vector de valores atípicos.
```

La mediana es _más_ robusta que el promedio pues es _menos_ sensible a la presencia de valores atípicos.
