---
title: "Datos faltantes - Caso cuytopia"
format: html
editor: visual
---

```{r}
library(readr)
library(dplyr)
library(visdat)
library(naniar)
```

La base de datos de la población de cuyes ***cuytopia_vf.csv*** tiene datos faltantes y se encuentra limpia, y la siguiente libreta de códigos.

-   `Raza`: debería ser una de las especificadas en la siguiente lista; `abisinio`, `andino`, `híbrido`, `peruano`, `americano`, `rex` o `skinny`.

-   `Sexo`: debería ser `hembra` o `macho`.

-   `Color`: debería ser uno de los especificados en la siguiente lista; `negro`, `tricolor`, `blanco`, `pintado`, `rojizo`, `marrón`, `marrón oscuro`, `gris` o `rosa`

-   `Peso`: en gramos, debería ser un número positivo con dos decimales, no mayor que 3000 gramos.

-   `Largo`: en centímetros enteros, debería ser un número entero positivo entre 10 y 50 centímetros.

-   `Cintura`: en centímetros enteros, debería ser un número entero positivo entre 10 y 30 centímetros.

-   `Talla`: debería ser una de las especificadas en la siguiente lista; `flaco`, `sano`, `gordo`, `obeso`

-   `Edad`: en meses enteros, debería ser un número entero positivo entre 8 y 72 meses.

```{r}
DF <- read_csv("cuytopia_vf.csv")
```

**Tamaño del Data Frame (DF)**

```{r}
dim(DF)
```

1,375 filas y 8 variables

**Número de filas, unidades muestrales u observaciones**

```{r}
nrow(DF)
```

**Número de columnas o variables**

```{r}
ncol(DF)
```

**Visualizar las 10 primeras filas del Data Frame (DF)**

```{r}
head(DF, n=10)
```

**Visualizar las 10 últimas filas del Data Frame (DF)**

```{r}
tail(DF, n=10)
```

**Visualizar el Data Frame (DF) y los tipos de variables**

```{r}
str(DF)
```

**Descriptores numéricos de cada variable**

**Variables categóricas:** Frecuencia absoluta o número de observaciones.

**Variables numéricas:** Se muestra los siguientes descriptores: Min (mínimo de los valores), 1st Qu.(primer cuartil) , Median (mediana de los valores), Mean (promedio o media de los valores), 3rd Qu. (tercer cuartil), Max (máximo de los valores), NA's (cantidad de datos faltantes)

```{r}
summary(DF$Peso)
```

```{r}
summary(DF)
```

**Cantidad de datos faltantes**

Existen 1451 datos faltantes.

```{r}
sum(is.na(DF))
```

**Porcentaje de datos faltantes**

\[ Número de datos faltantes / (número de filas x número de columnas) \] \* 100

El 13.19% de los datos son faltantes.

```{r}
round(sum(is.na(DF))/(nrow(DF)*ncol(DF))*100,2)
```

**Porcentaje de datos completos**

\[ (número de filas x número de columnas - Número de datos faltantes ) / (número de filas x número de columnas) \] \* 100

```{r}
round(( nrow(DF)*ncol(DF) - sum(is.na(DF)) )/(nrow(DF)*ncol(DF)) *100,2)
```

**Cantidad de datos faltantes por variable**

```{r}
colSums(is.na(DF))
```

**Porcentaje de datos faltantes por variable**

```{r}
round(colSums(is.na(DF))/nrow(DF)*100,2)
```

**Cantidad de datos faltantes por variable y Porcentaje de datos faltantes por variable ordenados en forma descendente**

```{r}
miss_var_summary(DF)
```

**Cantidad de observaciones o filas completas sin datos faltantes.**

Existen 641 observaciones o filas completas.

```{r}
sum(complete.cases(DF))
```

**Porcentaje de observaciones o filas completas sin datos faltantes.**

Existen 46.62% observaciones o filas completas.

```{r}
round(sum(complete.cases(DF))/nrow(DF)*100, 2)
```

**Cantidad de observaciones o filas incompletas con datos faltantes.**

Existen 734 observaciones o filas incompletas.

```{r}
sum(!complete.cases(DF))
```

**Porcentaje de observaciones o filas incompletas con datos faltantes.**

Existen 53.38% observaciones o filas incompletas.

```{r}
round(sum(!complete.cases(DF))/nrow(DF)*100, 2)
```

**Cantidad de datos faltantes por fila (observación)**

```{r}
table(rowSums(is.na(DF)))
```

El data frame tiene 641 filas sin datos faltantes.

El data frame tiene 196 filas con 1 dato faltante.

El data frame tiene 368 filas con 2 datos faltantes.

El data frame tiene 161 filas con 3 datos faltantes.

El data frame tiene 9 filas con 4 datos faltantes.

**Promedio de datos faltantes por fila**

```{r}
round(mean(rowSums(is.na(DF))), 2)
```

**Promedio de datos faltantes por columna**

```{r}
round(mean(colSums(is.na(DF))),2)
```

**Mediana de datos faltantes por fila**

```{r}
round(median(rowSums(is.na(DF))), 2)
```

**Cantidad de datos faltantes por fila (observación) y Porcentaje de datos faltantes por fila (observación) ordenados en forma descendente**

```{r}
round(miss_case_table(DF),2)
```

**Gráfico de datos y porcentajes faltantes por variable**

```{r}
vis_miss(DF)
```

**Gráfico de datos faltantes por variable ordenados en forma descedente**

```{r}
gg_miss_var(DF)
```
